臺灣高等法院刑事判決　　　　　　　　　　　九十一年度重上更（三）字第二二二號
　　自　訴　人　戊○○
　　自訴代理人　劉文崇律師
　　　　　　　　許寶方律師
　　上　訴　人
　　即　被　告　乙○○
　　選任辯護人　蔡信章律師
右上訴人，因自訴人自訴被告偽造文書等案件，不服臺灣臺北地方法院八十三年度自
字第二一九號，中華民國八十三年六月二十四日第一審判決，提起上訴，經判決後，
由最高法院第三次發回更審，本院判決如左：
    主  文
原判決關於乙○○行使變造公文書部分撤銷。
乙○○行使變造公文書，足以生損害於公眾及他人，處有期徒刑壹年貳月。緩刑肆年
。
    事  實
一、乙○○與戊○○同屬演藝界人員，為結識多年之朋友，戊○○欲將其所有坐落台
    北市○○路○段三八三號八樓之二之房屋及其基地（下稱：系爭房地）出售，乃
    於民國八十年十二月十三日出具委任狀委託乙○○代為處理相關買賣事宜，系爭
    房地嗣於八十一年三月三十一日，由乙○○代理戊○○簽訂「不動產買賣契約書
    」，以新臺幣（下同）二千四百五十萬元之代價出售予甲○○，價款亦由乙○○
    代為收取，並約定由買主甲○○預留二百四十萬元代繳出賣人戊○○應負擔之土
    地增值稅、地價稅及房屋稅，另扣除九百五十萬元抵押貸款，乙○○於八十一年
    三月三十一日代為受領三百萬元訂金，八十一年四月二十五日代為受領第二期款
    九百二十五萬元台支本票及三十五萬元現金。
二、買受人甲○○於代繳土地增值稅一百九十一萬零二百三十二元、地價稅六萬七千
    五百七十六元、房屋稅一萬九千一百三十九元，合計一百九十九萬六千九百四十
    七元後，於八十一年五月十五日結算尾款將所預留之二百四十萬元扣除上開代繳
    稅款，將餘款四十萬三千零五十三元開立指定戊○○為受款人之支票一紙（下稱
    ：系爭支票）連同上述各稅捐繳款書，經由仲介公司轉交由乙○○所任用之員工
    林志宏一併轉交予乙○○，詎乙○○收取系爭支票後，竟意圖自己不法之所有，
    並基於行使偽造準私文書及行使變造公文書之犯意，未經戊○○之同意，於八十
    一年五月十八日，在台北市○○路○段六十號四樓其辦公室，盜用其所保管之戊○○印章蓋用印文並填寫銀行帳號於系爭支票領款人姓名、地址、帳號欄上，表
    示係戊○○持有並領取票款用意之證明，乃係應以文書論之文書，持向其自己設
    於中國國際商業銀行大安分行第00000000000號帳戶提示請求付款而
    為行使，使該分行承辦人員誤認為正當權利人陷於錯誤而付款，存入其自己之帳
    戶內將票款侵占入己，嗣戊○○查詢售屋款，乙○○為掩飾其侵占犯行，竟於八
    十一年五月十八日至八十一年八月二十一日間某日，在不詳地點，將台北市稅捐
    稽徵處所發給之土地增值稅繳款書（第一聯：通知及收據，下稱：系爭土地增值
    稅繳款書）予以影印變造，將應納稅額由原來之一百九十一萬零二百三十二元，
    變造為二百四十八萬零三百二十三元，漲價總數額由原來之三百九十七萬零三十
    八元，變造為四百九十七萬零三十八元，查定稅額由原來之二百萬零二百四十二
    元，變造為二百五十七萬零三百三十三元，變造完成後，旋於八十一年即
    九九二年八月二十一日十九時三十三分，以其平日使用「（○二）三二五─三四
    八五」傳真機（加上傳真香港之國際號碼為八八六─二─0000000）傳真
    予戊○○予以行使，俾戊○○誤信稅款為二百四十八萬零三百二十三元，以達其
    侵占目的，並因而侵占系爭支票票款四十萬三千零五十三元，足以生損害於戊○○及主管機關對稅捐稽徵之正確性。
三、案經戊○○提起本件自訴。
    理  由
甲、程序部分：
壹、自訴人戊○○就被告乙○○較重之行使變造公文書部分提起本件自訴係屬合法：
    按刑事訴訟法第三百十一條所稱犯罪之被害人，固以因犯罪而直接被害之人為限
    ，惟所謂直接被害人，係指其法益因他人之犯罪而直接被其侵害者而言，且被害
    之是否直接，須以犯罪行為與受侵害之法益有無直接關係為斷，如就同一客體有
    二以上之法益同時併存時，苟其法益為直接犯罪行為所侵害，則兩法益所屬之權
    利主體均為直接被害人，並不因另有其他之直接被害人而發生影響，即非不得自
    訴；又與國家或社會同時被害之個人，仍不失為因犯罪而直接被害之人；又刑事
    訴訟法第三百十一條所定得提起自訴之人，係限於因犯罪而直接被害之人，必其
    人之法益由於犯罪行為直接所加害，若須待乎他人之另一行為而其人始受損害者
    ，即非因犯罪直接所受之損害，不得提起自訴。至個人與國家或社會，因犯罪而
    同時被害者，該被害之個人，亦得提起自訴；又偽造文書之直接被害人，固僅限
    於文書名義人，但行使此項文書向人詐財，其被詐財者，應同屬直接被害人，自
    非不得提起自訴，最高法院分別著有四十二年度台非字第十八號、七十三年度台
    上字第四八一七號、二十六年度渝上字第八九三號、七十年度台上字第一０九一
    號判例足資參照。查自訴人於八十三年二月二十二日提起本案自訴時，未於自訴
    狀內指訴被告變造公文書及行使變造公文書之犯罪事實；嗣經自訴人於原審法院
    審理程序中，向合作金庫城東支庫等公務機關查詢，始悉系爭土地增值稅繳款書
    傳真係經變造而成，自訴人旋於八十三年五月十一日及八十三年六月十四日各呈
    原審法院之自訴補充理由（二）狀及自訴補充理由（四）暨反訴答辯狀（見原審
    卷第一百六十五頁起、第二百七十頁起）中補陳被告以變造土地增值稅繳款書公
    文書及行使變造公文書之方式達其侵占部分房屋價款四十萬三千零五十三元之目
    的，具有裁判上一罪之牽連關係，亦屬自訴效力所及，請求併予審理；又系爭土
    地增值稅繳款書雖屬公文書，所保護之法益為國家公文書之公信力，惟該土地增
    值稅繳款書所載納稅義務人為自訴人，依請求併辦之行使變造公文書之自訴事實
    ，被告涉嫌將系爭房地土地增值稅額一百九十一萬零二百三十二元，變造為二百
    四十八萬零三百二十三元，虛增五十七萬零九十一元，持向自訴人主張變造後之
    稅額，揆諸上開判例意旨，自訴人個人與國家或社會，因犯罪而同時被害者，被
    害之個人，亦得提起自訴，被告之選任辯護人以變造公文書被害者為國家法益，
    本件自訴人不得提起自訴云云，不無誤會。
貳、自訴人之上訴已由三審駁回確定（八十五年度台上字第二六八五號）：
    按本件原審認自訴人本訴部分，被告係犯刑法第二百十六條、第二百十一條之行
    使變造公文書罪，同法第三百三十五條第一項之侵占罪，且認二罪間有方法、結
    果之牽連關係，依刑法第五十五條之規定，從一重之行使變造公文書罪處斷，自
    訴人及被告均不服提起上訴，經本院以八十三年度上訴字第五四一九號判決駁回
    上訴，自訴人及被告均不服提起上訴於第三審法院，惟就自訴人上訴部分，第三
    審以八十五年度台上字第二六八五號判決：自訴人上訴意旨對被告牽連犯刑法第
    二百十六條、第二百十一條之行使變造公文書部分，並未指摘有何違背法令之處
    ，此部分上訴違背法律上之程式，難謂為合法，而被告牽連犯侵占罪部分，核屬
    刑事訴訟法第三百七十六條第三款之案件，因牽連之重罪（行使變造公文書罪）
    部分，上訴不合法，則牽連之輕罪部分，依刑事訴訟法第三百七十六條之規定，
    即不得上訴於第三審法院，關於自訴人上訴部分，自應從程序上予以駁回；至就
    被告上訴部分，第三審以本院有應於審判期日調查之證據未予調查之違法，而將
    被告行使變造公文書部分撤銷，發回本院更為審理，同時指明關於被告侵占罪部
    分，因原判決認與撤銷發回部分有牽連關係，併予發回。是自訴人之上訴已由三
    審駁回確定（八十五年度台上字第二六八五號），本院現僅就被告上訴部分而為
    審理，先予敘明。
參、本院審理範圍之確認：
    自訴人之上訴雖已由三審駁回確定（最高法院八十五年度台上字第二六八五號判
    決），惟本件原審就自訴人本訴部分，認被告係犯刑法第二百十六條、第二百十
    一條之行使變造公文書罪，同法第三百三十五條第一項之侵占罪，且認二罪間有
    方法、結果之牽連關係，依刑法第五十五條之規定，從一重之行使變造公文書罪
    處斷，已如前述，而被告為其利益上訴，本院上訴審以八十三年度上訴字第五四
    一九號刑事判決駁回上訴，經最高法院以八十五年度台上字第二六八五號判決將
    關於乙○○行使變造公文書部分撤銷，發回更審（另駁回戊○○之上訴），並指
    明關於被告侵占罪部分，因原判決認與撤銷發回部分有牽連關係，併予發回。本
    院更一審八十五年度上更(一)字第五六五號判決以所訴為裁判上一罪案件，就構成
    犯罪部分（行使變造公文書以侵占部分房屋價款四十萬三千零五十三元），為有
    罪之判決，就不構成犯罪部分（按即侵占自訴人出賣房屋價款九百二十五萬元、
    盜領自訴人銀行存款共計二百五十五萬元及侵占自訴人廣告酬金一百萬元等部分
    ），因審判不可分關係，僅於判決理由中說明，不在主文另為無罪之諭知。被告
    再為其利益上訴，最高法院認為上訴為有理由以八十九年度台上字第四○五一號
    判決，諭知「原判決撤銷，發回台灣高等法院」，雖未再於理由載明原判決認為
    無罪部分，因與發回部分有審判不可分關係，一併發回更審之旨。惟實質上一罪
    或裁判上一罪，其實體法上之刑罰權僅有一個，是以僅應受一次之起訴與審判，
    受發回之第二審法院，基於審判不可分關係，自應依刑事訴訟法第三百四十八條
    第二項規定，就全部事實重為審判（最高法院六十四年七月一日刑事庭庭推總會
    決議第六則參照），亦即就被告構成犯罪部分，凡具有裁判上一罪關係之犯行，
    均應併為審理，不受自訴人之上訴已由三審駁回確定（最高法院八十五年度台上
    字第二六八五號判決）之影響，亦不生一部先行確定之問題，被告之選任辯護人
    以自訴人之上訴已經最高法院駁回上訴確定，故本件審判之範圍應僅限縮於已經
    最高法院發回之被告行使變造公文書部分，而不及其他侵占部分云云，顯違裁判
    上一罪應受一次評價，更是有意忽略最高法院第一次發回時已同時指明關於被告
    侵占罪部分，因原判決認與撤銷發回部分有牽連關係，併予發回之意旨，顯屬誤
    解。
乙、實體─有罪部分：
壹、訊據上訴人即被告乙○○坦承代理上訴人即自訴人戊○○簽訂系爭房地買賣契約
    收取系爭房地價款以及收受買受人甲○○所交付之系爭支票，且將票款四十萬三
    千零五十三元存入自己帳戶內等情，惟矢口否認有何行使變造公文書、行使偽造
    私文書、侵占及詐欺取財等犯行，辯稱：系爭房地價款結算時，我只有收到系爭
    支票，並未看到系爭土地增值稅繳款書，我不知實際繳納之土地增值稅是多少，
    更無變造該土地增值稅繳款書之稅額，亦未傳真該土地增值稅繳款書給自訴人；
    而自訴人於系爭支票上背面領款人姓名欄項下蓋章同意將該筆款項轉入我銀行帳
    戶，我何來侵占、詐欺云云。惟查：
一、被告與自訴人間之委任關係及處理系爭房地出售事宜始末：
    自訴人於八十年十二月十三日出具委任狀委託被告全權代理出售及處理其所有系
    爭房地一切事宜並收受所有之訂金及價款，此有自訴人出具之委任狀在卷可稽（
    見原審卷第六十一頁），可見就系爭房地出售事宜，被告與自訴人間具有委任關
    係。而系爭房地嗣於八十一年三月三十一日，由被告代理自訴人與買受人甲○○
    簽訂「不動產買賣契約書」，以二千四百五十萬元之代價出售予甲○○，價款亦
    由被告代為收取，並約定由買主甲○○預留二百四十萬元代繳出賣人應負擔之土
    地增值稅、地價稅及房屋稅，買受人甲○○於代繳土地增值稅一百九十一萬零二
    百三十二元、地價稅六萬七千五百七十六元、房屋稅一萬九千一百三十九元，合
    計一百九十九萬六千九百四十七元後，結算尾款將所預留之二百四十萬元扣除上
    開代繳稅款，將餘款四十萬三千零五十三元開立系爭支票，由被告任用之員工林
    志宏取回之事實，亦有自訴人及被告不爭執其真正性之該不動產買賣契約書並附
    交款備忘錄及系爭支票等影本在卷足憑（見原審卷第二八二至二八八頁）。
二、土地增值稅額之確認及繳款書之變造：
(一)土地增值稅額之確認：
    系爭房地出售，應繳納之土地增值稅確為一百九十一萬零二百三十二元，有台北
    市稅捐稽徵處大安分處八十三年四月二十五日北市稽安乙字第一五八四六號函及
    所附系爭房地土地增值稅繳款書（第六聯）在卷足稽（見原審卷第一二三、一二
    四頁）。然自訴人所提出傳真之台北市稅捐稽徵處所發給之系爭土地增值稅繳款
    書影本，則已被影印變造，將應納稅額由原來之一百九十一萬零二百三十二元，
    變造為二百四十八萬零三百二十三元，漲價總數額由原來之三百九十七萬零三十
    八元，變造為四百九十七萬零三十八元，查定稅額由原來之二百萬零二百四十二
    元，變造為二百五十七萬零三百三十三元，有自訴人所提出之該傳真繳款書影本
    附卷可憑（見原審卷第三十頁）。而系爭房地土地增值稅額確為一百九十一萬零
    二百三十二元，非二百四十八萬零三百二十三元，亦為被告所供認無訛，益見自
    訴人所提出傳真之系爭土地增值稅繳款書影本所載應納稅額為二百四十八萬零三
    百二十三元，並非真正，而係經變造無訛。
(二)被告確有收到系爭土地增值稅繳款書：
１、系爭房地之八十年、八十一年地價稅共六萬七千五百七十六元、八十一年房屋稅
    一萬九千一百三十九元等七筆稅款及系爭房地土地增值稅一百九十一萬零二百三
    十二元，均係於「八十一年五月七日」於臺灣省合作金庫城東支庫繳納，此有各
    該稅之繳款書共八紙在卷可考（見原審卷第二九四頁至二九七頁）。證人即買受
    人甲○○於八十三年六月三日原審調查中結證稱：我購買系爭房地價款均已付清
    ，當時預留二百四十萬元代繳稅款，土地增值稅繳了一百九十一萬零二百三十二
    元，稅款繳妥後，經由仲介公司與被告指派之代理人林志宏會算，有講明稅款是
    一百九十一萬元許，稅款是委由仲介公司去繳的等語（見原審卷第二三六頁反面
    至二三七頁反面）；證人即介紹土地買賣之丙○○於八十三年十月二十四日本院
    前審調查時亦證稱：土地增值稅是由公司代書處理，土地增值稅是由我與林志宏
    會算的等語（見本院上訴卷第五十二頁反面）。質之證人林志宏於八十三年六月
    三日在原審調查中亦結證稱：我是在乙○○經營之高仕公司任經理，自訴人賣房
    子的事我知道，後來仲介公司通知說有一筆尾款可以領，我就到仲介公司去拿了
    一張甲○○簽發之尾款四十餘萬元，當時取回支票時，仲介公司是用牛皮紙袋裝
    著，袋內尚有其他文件，我未仔細看，該牛皮紙袋及支票帶回公司後，均交給乙○○等語在卷（見原審卷第二三七頁反面、第二三八頁）。則如單純以證人林志
    宏上開證言觀之，似不足為房屋仲介公司已將系爭土地增值稅繳款書放入牛皮紙
    袋內一併交林志宏轉交被告之證明。然觀之證人甲○○、丙○○與林志宏於八十
    一年五月十五日會算後，在系爭「不動產買賣契約書」後附「交款備忘錄」之金
    額及備考欄明確的記載「貳佰肆拾萬元，含代繳稅款（詳如明細表）壹佰玖拾玖
    萬陸仟玖佰肆拾柒元正。支票一張5.15.華銀復興分行，帳號7225 JB00000000
    拾萬仟零伍拾元」等字樣，並由林志宏簽名（簽「林志鴻」）確認（見原審
    卷第二八七頁）。則徵之該記載內容，本件會算時，房屋仲介公司既列有代繳稅
    款之「明細表」，且既曰「會算」，豈有不當面憑繳款書原本逐一詳實核對會算
    扣款之理﹖且依一般慣例，會算後，經結算之繳款書等相關憑證全部應當面交予
    林志宏點收無訛後，林志宏始會在契約書上簽認。否則以林志宏任高仕公司經理
    之職，社會閱歷豐富，且受上司即被告之委託處理事務，焉有可能不經會算清楚
    ，即任意在正式之買賣契約書上簽名確認之理﹖而既經會算，繳款書等憑證即應
    當面點清交付，何庸再大費週章，由房屋仲介公司趨赴郵局擲寄重要憑單原本予
    自訴人﹖實與經驗法則有違。由上述證人丙○○、甲○○之證詞及系爭房地買賣
    契約書記載收款內容各節參互以觀，再佐以證人林志宏之證言，可見系爭房地於
    八十一年五月七日將前述各稅金繳納完後，於八十一年五月十五日，由林志宏代
    理被告出面與仲介買賣之丙○○、買主甲○○就系爭房地土地增值稅、房屋稅等
    稅金逐項會算結果，買主甲○○預留代繳稅金之二百四十萬元，於代繳前述土地
    增值稅、地價稅及房屋稅金後，尚有餘款四十萬三千零五十三元，買主甲○○乃
    將其簽發同面額之系爭支票交給林志宏，仲介公司並用牛皮紙袋裝著經會算之系
    爭房地土地增值稅、房屋稅等繳稅單據及其他文件連同系爭支票交給林志宏拿回
    公司，林志宏回公司後均交給被告，亦即系爭土地增值稅繳款書確已由林志宏轉
    交給被告等情，應堪認定。至於證人林志宏所證：我取回系爭支票時，仲介公司
    是用牛皮紙袋裝著，袋內尚有其他文件，我未仔細看云云，實係迴避之詞，尚不
    足採。
２、被告所辯系爭土地增值稅繳款書係仲介公司郵寄自訴人之判斷：
(１)被告所辯：未曾收到系爭土地增值稅繳款書，系爭土地增值稅繳款書係由家華房
    屋仲介公司丙○○直接以郵寄方式交予自訴人，其並未經手乙節。查：證人丙○○於八十三年四月十五日在原審調查中結稱：「我記得第一次價款交給周某（即
    被告），以後事情就沒印象，增值稅多少我已忘記了」等語（見原審卷第九十四
    頁反面）；而於半年後即八十三年十月二十四日本院前審調查中則證述：「（問
    ：當初稅單是如何交給戊○○﹖）是用寄的，寄到安和路甄妮公司。」等語（見
    本院上訴卷第五十二頁正面）。核丙○○於原審調查時先則謂系爭土地增值稅事
    已忘記，惟事隔半年後於本院前審調查時則又改口系爭土地增值稅繳款書是用郵
    寄方式寄給自訴人云云，是其後所為證詞之真實性，實令人置疑。雖丙○○屢經
    傳拘無著，而無從查證詳究其證詞之真實性，然證諸丙○○之所以仲介系爭房地
    之買賣，係自訴人所有系爭房地，原係委由巨東房屋仲介公司承辦，伊因其他線
    索得知，而打電話找買主，後來找到甲○○有意購買，伊查得所有人戊○○香港
    電話，與戊○○聯絡三次，戊○○委託在台之被告處理並同意在二千四百五十萬
    元範圍內出售，以後伊就和被告連絡，就和被告商定成交價款二千四百萬元（依
    買賣契約記載應是二千四百五十萬元）等情（見原審卷第九十四頁），以丙○○
    連系爭房地之價款均係與被告商定，全部交易過程亦均以被告為對象，如認丙○○在會帳前即郵寄繳款書給自訴人，則丙○○尚須憑系爭土地增值稅繳款書與被
    告會帳，何以會無端先將系爭土地增值稅繳款書原本擲寄自訴人﹖又苟在會帳後
    郵寄給自訴人，何以又不於會帳時當面交給代理被告出面會帳之林志宏一併帶回
    轉交被告，唯獨抽離系爭土地增值稅繳款書未交予林志宏﹖實均與常情有違。是
    揆諸前述各事證，就證人丙○○於本院前審所證系爭土地增值稅繳款書係郵寄到
    安和路甄妮公司一節，應係迴護被告之詞，尚無足取。
(２)「另有欠稅費」戳記與土地增值稅繳款書之交付問題：被告復抗辯：未曾收到系
    爭土地增值稅繳款書，且自訴人所提出遭變造之土地增值稅繳款書，其上蓋有「
    另有欠稅費」之戳記；而證人丙○○亦出具證明書表示：因稅單上註明尚有欠稅
    之情形，故該稅單並未於結帳時交付林志宏轉交被告，而係於事後直接寄交予自
    訴人云云（見原審卷第二九六頁、本院上更(一)卷被告辯護意旨狀所附上更證一號
    ，未編頁次）。惟土地增值稅繳款書，其上蓋有「另有欠稅費」戳記對本案事實
    之認定並無影響：
、依土地登記實務上之運作，繳款人於繳交土地增值稅時，必取得土地增值稅繳款
    書充作收據，僅於其上蓋有「另有欠稅費」戳記，待繳清其餘稅目如地價稅、房
    屋稅等，始得持所有稅款收據憑以辦理產權移轉登記，此乃事理之必然。否則，
    繳款人繳交如此鉅額稅費，竟無收據以為憑證，將來倘與行政機關就「是否繳清
    土地增值稅」發生爭執，如何憑以確保權益？
、「地政事務所辦理所有權移轉登記時」，應持有所有稅款收據亦即繳清所有稅款
    後始得辦理所有權移轉登記。經查，系爭房地買賣既已於八十一年五月九日辦妥
    所有權移轉登記手續，此有系爭房地登記謄本附卷可稽（見本院上更(二)卷第一卷
    第一四九、一五二頁），則仲介公司人員於斯時必已持有所有稅捐繳款書原本，
    即可認定。
、台北市稅捐稽徵處大安分處土地增值稅繳款書第六聯查定表「繳納期間」揭載：
    「自81年05月06日至81年06月04日止」，有上開查定表在卷足據（見本院上更(二)
    卷第二卷第一０四頁），另土地增值稅連同地價稅及房屋稅等，併於八十一年五
    月七日即向合作金庫城東支庫繳納，亦如前述，復依該次所有權移轉登記土地登
    記申請書及其相關土地增值稅繳款書文件顯示：所有該次所有權移轉登記之稅費
    均已完納，此觀諸該土地登記申請書後附土地增值稅繳款書第二聯（辦理產權登
    記）上台北市稅捐稽徵處大安分處於八十一年五月八日蓋有「截至八十年全期止
    欠稅費業已完納81年5月8日」之戳記，即甚瞭然（見本院上更(二)卷第一卷第一五
    三至一五五頁，八十一年五月八日係蓋戳記認定之時間，表示截至八十年全期止
    欠稅費於八十一年五月八日前已完納）。則被告之受僱人林志宏與仲介公司人員
    於八十一年五月十五日依單據憑證進行會算時，系爭土地增值稅繳款書原本必與
    其他單據置於牛皮紙袋親交林志宏。而證人丙○○既代理買賣雙方處理系爭房地
    所有權登記事宜，豈有不知所有欠稅於八十一年五月八日前業已完納之情？且買
    賣雙方最後會算日係八十一年五月十五日，距完納所有稅費之日即八十一年五月
    八日已有七日之遙。凡此均足證：於最後會算當日，系爭土地增值稅繳款書原本
    必亦包含在當日會算之支票原本及其他單據憑證中，再由仲介公司人員一同置於
    牛皮紙袋親交林志宏轉交被告，至堪明顯。證人丙○○竟出具前揭證明書表示：
    因稅單上註明尚有欠稅之情形，故系爭土地增值稅繳款書並未於結帳時交付林志
    宏轉交被告，而係於事後直接寄交予自訴人云云，顯與上述事實多所出入，委不
    足採。況證人丙○○所出具之上開證明書非審判上之陳述，而係審判外之傳聞，
    自無證據能力可言。
３、被告對「是否收受系爭土地增值稅繳款書」及「如何交付自訴人」等前後說詞不
    一：
    被告於八十三年三月三十一日提交原審法院答辯續一狀第三段先係辯稱：「．．
    ．至於土地增值（稅）繳款單之正本，亦是由買受人代為支付土地增值稅後，『
    被告亦已將稅單轉交自訴人』．．．」云云，同年五月三日答辯續（二）狀第四
    段甲項１款再稱：「．．．稅單正本早已交付自訴人．．．」云云（見原審卷第
    八十二頁、一四四頁），查被告所辯土地增值稅繳款書原本業交予自訴人云云，
    倘若屬實，自訴人豈會任令其以二百四十八萬元核計？被告於八十五年七月二日
    本院更一審訊問時，竟改稱：「我從頭到尾都沒收到這份稅單」云云（見本院上
    更(一)卷第十八頁背面），前後說詞不一，委無足取。經查被告始終無法證明伊確
    已將系爭土地增值稅稅單原本及其他相關文件交付自訴人，被告所辯自訴人拒不
    提出土地增值稅繳款書原本云云，誠屬無據。
４、最高法院本次發回意旨略以：「本件據證人甲○○證稱：伊購買系爭房地價款均
    已付清，當時預留二百四十萬元代繳稅款，土地增值稅繳了一百九十一萬零二百
    三十二元，稅款繳妥後，經由仲介公司與上訴人（指被告）指派之代理人林志宏
    會算，有講明稅款是一百九十一萬元許，稅款是委由仲介公司去繳的等語（見第
    一審卷第二三六頁反面至第二三七頁反面）、「．．．稅款是由我委託仲介公司
    報繳，他們有無把稅單交給乙○○我不知道」（見第一審卷第二三七頁正面）。
    證人林志宏亦證稱：「（自訴人）賣房子的事我知道，仲介公司通知我說有筆尾
    款可以領，我領了一張甲○○為發票人之支票四十幾萬元，仲介公司說那是整個
    買賣結下來之尾款」、「當時取回支票時，仲介公司是用牛皮紙袋裝著，袋內尚
    有其他文件，我沒有仔細看」等語（見第一審卷第二三八頁）。上訴人代理人林
    志宏是否已將土地增值稅繳款書交予上訴人收執，仍有疑義。原審僅依一般慣例
    認定林志宏擔任高仕公司經理之職，社會閱歷豐富，且受上司即上訴人之委託處
    理事務，焉有可能不經會算清楚，即任意在正式之買賣契約書上簽名確認之理，
    而未調查證人林志宏、甲○○、丙○○等人於會算當時之情形為何，亦未傳訊仲
    介公司查明土地增值稅、地價稅、房屋稅等繳款書確已交予證人林志宏，即以臆
    測之詞認定系爭土地增值稅繳款書已交由上訴人收執，殊嫌速斷」。查：本件會
    算係於八十一年五月十五日距今已十餘年，衡情一般人對於十餘年前之會算細節
    ，除非刻意記憶，否則實難強求其記憶無誤，證人即家華房屋仲介公司丙○○於
    原審已證稱其已忘記細節，嗣於本院前審改稱其係將系爭土地增值稅繳款書郵寄
    予自訴人，然證人丙○○係與被告乙○○之受任人林志宏會算，並交付系爭支票
    予林志宏，衡情應將系爭房地土地增值稅繳款書等單據及餘額支票當面悉數交予
    林志宏，以終結其仲介任務，何以會單單留存系爭土地增值稅繳款書，並另以郵
    寄方式逕寄予自訴人，而非交與代理賣方簽約並與其會算之被告或其受任人，豈
    非添足之舉，實違常情，嗣證人丙○○經本院按其
    而未能合法送達，無從傳喚、拘提證人丙○○到庭以進一步查證其情，故證人丙○○嗣後更易之詞，顯非真實，應以證人丙○○最初所證述之其已忘記細節之詞
    較為可採，故證人徐慶竹嗣後更易之證詞，尚難資為有利被告之認定；至證人林
    志宏案發時係高仕公司之經理，其與被告之關係較為密切，倘證人林志宏於會算
    時確未收受系爭土地增值稅繳款書，衡情應明確證述其未收受系爭土地增值稅繳
    款書，然證人林志宏卻證稱：「（自訴人）賣房子的事我知道，仲介公司通知我
    說有筆尾款可以領，我領了一張甲○○為發票人之支票四十幾萬元，仲介公司說
    那是整個買賣結下來之尾款」、「當時取回支票時，仲介公司是用牛皮紙袋裝著
    ，袋內尚有其他文件，我沒有仔細看」等語，故證人林志宏所證述其與證人丙○○會算之過程，應堪採信，其證述明確，已無再行傳訊之必要，雖依證人林志宏
    之證述，尚難直接認定證人丙○○已將系爭土地增值稅繳款書交付予證人林志宏
    ，然證人林志宏與證人丙○○間係就買賣之尾款為會算，自然須先扣除出賣人應
    負擔之土地增值稅、地價稅及房屋稅等稅捐，再結算餘款，並收受餘款支票，則
    證人林志宏對於土地增值稅等稅捐之數額必定有所核對，證人丙○○將餘款支票
    及系爭土地增值稅等繳款書一併交付予證人林志宏，以完成其仲介任務，乃理所
    當然，故證人林志宏所證稱之牛皮紙袋內尚有其他文件，其中當然包含系爭土地
    增值稅繳款書無疑，復依後述之由被告命其會計譚顯園親筆書立供被告與自訴人
    對帳之「天廈房屋繳稅明細」，明載：「應繳：土地增值稅 2,480,000」等語，
    而該「天廈房屋繳稅明細」所記載之土地增值稅金額即為傳真土地增值稅繳款書
    所變造之金額，益徵系爭土地增值稅繳款書由被告之受任人林志宏後再交付予被
    告取得，被告乃命其會計譚顯園記載不實之土地增值稅金額，是證人丙○○、林
    志宏之證詞亦不足資為有利被告之認定。
三、變造之土地增值稅繳款書出處：
(一)爭執焦點：
    自訴人指訴該傳真之變造土地增值稅繳款書係由被告傳真而來，被告則否認之，
    先則辯稱：土地增值稅之繳款書業交自訴人，且該變造之土地增值稅繳款書傳真
    並非被告所為云云，繼則辯稱：伊始終未收到系爭土地增值稅繳款書原本，更無
    傳真予自訴人，前揭變造之土地增值稅繳款書並非由伊平日所專用之傳真機傳出
    ，而傳真機之號碼及時間得任意設定云云。
(二)被告確有傳真系爭土地增值稅繳款書予自訴人之事證：
    被告始終否認有變造本件土地增值稅繳款書之情事，辯稱：土地增值稅繳款書係
    由家華房屋仲介公司丙○○直接以郵寄方式寄交予自訴人，伊並未經手，該自訴
    人提出之土地增值稅繳款書影本，雖有高仕關係企業之傳真機號碼，但傳真機號
    碼可由使用者任意設定，不能因此即認該繳款書係由伊之傳真機傳出，且該繳款
    書上之傳真機號碼，與伊之傳真機號碼、字體亦有不同，該自訴人提出之土地增
    值稅繳款書影本，係經人剪貼偽造後，再予影印，應令自訴人提出傳真之土地增
    值稅繳款書原本，以供比對等語，並舉丙○○為證，證人丙○○亦到庭為有利於
    被告之證言（見本院上訴卷第五十二頁）。本院調查中命自訴人提出傳真之土地
    增值稅繳款書原件，經詳予比對，核與卷附土地增值稅繳款書傳真影本相符，而
    證人丙○○於本院前審所證系爭土地增值稅繳款書寄到安和路甄妮公司一節，係
    迴護被告之詞，尚無足取，已見前述，應再審究者厥為變造之土地增值稅繳款書
    出處。
１、傳真系爭土地增值稅繳款書字體、字型及格式之比較認定：
    本院調查中經命自訴人提出變造之土地增值稅繳款書傳真原稿當庭勘驗，經檢視
    該土地增值稅繳款書原稿已退色模糊，上緣可以看見○八．二一．九二．十九：
    三三，繳款金額可看出貳佰肆拾捌萬零佰貳拾元等字樣。複觀之前揭變造之
    土地增值稅繳款書影本（見原審卷第三十頁）所顯示之傳真日期、時間、傳真機
    號碼「08/21/92 19:00 000 0 0000000」，其字體、字型及格式，核與被告於八
    十二年（
    時二十六分、同年七月三日十一時五十五分傳真予自訴人之傳真文件影本（見本
    院上更(一)卷第八十八至九十頁），暨被告之高仕公司會計譚顯園於同年七月二十
    一日下午十三時五十三分及同年七月二十八日上午十三時五十四分傳真予自訴人
    之傳真文件影本（見本院上更(一)卷第九十一、九十二頁）顯示之傳真日期、時間
    、傳真機號碼之字體、字型及格式均相同。足以證明被告與會計譚顯園所使用之
    電話傳真機與前揭變造之土地增值稅繳款書傳真係經由同一部電話傳真。再徵諸
    由被告、高仕公司及被告職員林志宏分別於八十二年（即
    二十四日十二時四十分、同年月二十六日十五時零九分及同年七月廿九日十四時
    三十八分傳真予群脈公司、高仕公司及自訴人之三紙文件（參見本院上更(一)卷第
    九十三至九十五頁、上更(二)卷第一卷第九十九頁至一○一頁），該等文件上端所
    顯示之傳真機號碼、日期、時間及頁數等，其字體、字型暨顯示之方式確均相同
    ，益證被告平時確係使用此一傳真機傳真文件，故被告將變造之土地增值稅繳款
    書傳真予自訴人之事實，已臻灼然。此外，依自訴人印製使用之金音符唱片股份
    有限公司信封（影本）及甄寶貝珠寶公司使用之信紙（影本）傳真機分別為「（
    02）000-0000」、「（02）000-0000」號（見本院上更(一)卷第九十六、九十六─
    一頁）；而反觀被告之高仕關係企業名片（影本）記載之傳真機號碼則為「（02
    ）000-0000」號（見本院上更(一)卷第九二─一頁），亦足以佐證前揭變造之土地
    增值稅繳款書，係經由被告所使用之「（02）000-0000」號電話傳真機傳真予自
    訴人無訛。
２、被告所辯：伊使用「（02）000-0000」電話傳真，設定之電話號碼為「（02）
    000 -0000」，且傳真機之號碼及時間得任意設定之判斷：
    被告辯稱：伊都使用「（02）000-0000」電話傳真，該傳真電話設定傳出之電話
    號碼為「（02）000-0000」，且傳真機之號碼及時間得任意設定云云（見本院上
    更(一)卷第十七頁反面、五十四頁），並於八十五年八月二十日、九月三日本院更
    一審調查時分別以該二支傳真機當庭操作設定各不同之日期及時間傳真之文件（
    見本院上更(一)卷第五十三至五十七頁、第一Ｏ二至一Ｏ七頁），固能證明傳真機
    之號碼及日期、時間均得任意更改設定，然觀之被告所指其使用之「（02）000-
    0000」傳真機所傳真之文件（見本院上更(一)卷第五十五至五十七頁），其傳真日
    期、時間、傳真機號碼及頁數之字體、字型及格式，與前揭變造之土地增值稅繳
    款書顯不相同。而「（02）000-0000」傳真之文件（見本院上更(一)卷一Ｏ五至一
    Ｏ七頁），其傳真日期、時間、傳真機號碼及頁數之字體、字型及格式，與前揭
    變造之土地增值稅繳款書則完全相同。被告辯護人另於九十年四月二十四日下午
    將相關摸擬資料傳真本院，九十一年四月八日亦在本院總務科模擬傳真，亦可證
    明原來之傳真日期、時間、號碼及內容係可竄改變更，即上述傳真表頭顯示之係
    由何傳真號碼傳真而來者即可輕易由原向中華電信公司申請之傳真號碼0000
    0000變更為一二三四五，亦可任意變更為六七八九，甚至變更為00000
    00本院之傳真號碼，然被告於九十一年四月八日模擬傳真之傳真機的機型為Ｓ
    ＨＡＲＰＵＸ--Ｐ２００、ＳＡＮＹＯＦ--２１０，均非係八十一年間系爭（０
    ２）0000000及（０２）0000000所使用傳真機之機型，原使用之
    傳真機是否具有同樣功能，可經由操作變更，容堪質疑，且傳真時蓄意將傳真日
    期、時間、號碼及內容竄改變更，仍須具有變更之實益，本件變造之土地增值稅
    繳款書所載金額較原金額為高，而土地增值稅納稅義務人為自訴人，更無無端變
    造該繳款書稅款之必要，且自訴人係房屋價款之收取債權人，如增值稅額較少，
    其可實際收取之價款則可相對增多，則更無自行將繳款書稅額變造虛增而使可收
    取之房屋價款減少之理﹖亦可佐證自訴人實無變造系爭土地增值稅繳款書之必要
    。另據證人即自訴人之姐甄淑珍於九十年一月九日本院更二審調查中證稱：「（
    問：何時去稅捐處與去申請土地增值稅副本？）八十三年三月七日開庭後，第一
    次有到國稅局查詢，走錯了，第二天，八十三年三月八日才到大安稅捐處，詢問
    有關土地增值稅繳款的問題，那裡小姐指引我們，說應到稅務大樓在台北市○○○路七之二號，土地增值稅股辦理，並有寫壹張便條紙給我們。我們之後就到台
    北市○○○路七之二號的稅務大樓土地增值稅股辦理，我們去時說要填單申請書
    ，要等一個星期，我們就一直拜託他們辦理，我們說自訴人戊○○有親自來，由
    自訴人戊○○親自辦理，他們才開始辦理，他們就要我們坐在那裡等，不久，他
    們就給我們壹張內部的土地增值稅繳款書查定表給我們看，並影印壹份給我們，
    才真正看到土地增值稅是壹佰玖拾壹萬多元的數目，並非貳佰肆拾捌多萬元，看
    到才知道，為了慎重，我們又問是否總額是否如此？他們說是。當時我們為了慎
    重，怕還有其他的款項或是其中作業有差錯，為了確認起見，就到交款銀行，就
    是合作金庫城東支庫查詢，查詢的結果是壹佰玖拾壹萬多元，與土地增值稅繳款
    書查定表金額相符。合作金庫城東支庫謝坤龍有說明與土地增值稅繳款書查定表
    金額相符，並有傳真給我們等語（見本院上更(二)卷第一卷第二百七十五至二百七
    十六頁），核與大安稅捐處檢附之土地增值稅繳款書查定表相符，可見自訴人陳
    稱伊係於本案自訴後始知系爭房地土地增值稅之實際金額，應屬可信，自訴人既
    於本案自訴後始知土地增值稅之實際金額，自無於八十一年八月二十一日將土地
    增值稅繳款書自行變造傳真香港以陷害被告之可言。相對的，被告既受託為自訴
    人處理系爭房地出售事宜，並兼代為收取價款，則有關該件事務之處理情形以及
    價款之收取及結算，自係被告應向自訴人說明或報告之事項，旁人自無庸越俎代
    庖，由此亦可知，前揭變造之土地增值稅繳款書係被告由「（02）000-0000」電
    話所傳真，應可確定，被告上開所辯顯不足取。
３、被告辯稱：高仕公司與案外人金音符唱片股份有限公司（以下簡稱金音符公司）
    及甄寶貝金銀珠寶股份有限公司（以下簡稱甄寶貝公司）共同使用一部傳真機云
    云，惟：經自訴人提出當時印製使用，載明金音符公司傳真機號碼：（０二）0
    000000及甄寶貝公司傳真機號碼：(00)0000000之信封及信紙各
    一件，對照於被告之高仕關係企業印有：「FAX:（02）000-0000」（按即：「傳
    真機：(０二)三三五─三四八五」）等字樣之名片，被告旋即改口稱：伊於公司
    所專用之傳真機號碼雖亦設定為「0000000」，但該傳真機於電信局登記
    號碼實為「0000000」云云，按其真意應為：其所使用之傳真機電話線登
    記號碼應為：0000000。然查：倘被告所述屬實，無非適足證明：被告以
    電話號碼為「0000000」號傳真機傳送文件時，受文者收受時，其傳真文
    件上端所顯示之傳送者之傳真機識別號碼恰為：「0000000」，蓋被告坦
    承：「0000000」之傳真機其識別號碼業「設定」成「0000000」
    之故。從而，前揭經被告變造並傳真予自訴人之土地增值稅繳款書其上顯示傳送
    文件傳真機之識別號碼為：「00000000000」，當係經由被告使用之
    「0000000」電話傳真，應無庸疑。此觀卷附自訴人上訴理由暨答辯續一
    狀所附之「0000000」號電話之收據明載：八十一年八月二十一日，被告
    使用之0000000號電話曾傳真文件至香港自訴人使用之00000000
    00號電話等情，足資佐證（見本院上更(二)卷第一卷第一０四頁）。被告上開所
    辯，委無足採。
４、被告就系爭土地增值稅款應屬知悉：
    自訴人於八十二年三月十一日以傳真信函向高仕公司之被告職員丁○○索取天廈
    房屋（即系爭房地）之資料，經丁○○同日回覆：「園園（按即證人譚顯園）僅
    留有天廈之資料」等語，有該傳真信函及覆函可據（見本院上更(二)卷第一卷第一
    四四、一四五頁），嗣始由被告命其會計譚顯園將被告與自訴人於八十一年七、
    八月間會算之「天廈房屋繳稅明細」（見本院上更(二)卷第一卷第九十二頁）一紙
    交付予自訴人，其上明載：「應繳：土地增值稅2,48 0,000」及「補80年、81年
    地價稅81年房屋稅各 25,964 3,893 6,288 8,384 10,480 12,567 19,139」及「
    廣告費及車資50,000」計9筆2,616,715預繳稅款2,400,000- 2,616,715（實際稅
    金）=-216,715」 等語，藉此要求自訴人再支付被告二十一萬六千七百一十五元
    正，惟均未交付稅單原本，自訴人隨即於八十一年八月二十一日收受傳真變造之
    土地增值稅繳款書。再者，被告迄至八十一年年底與自訴人會算雙方往來帳目時
    ，猶再堅稱：系爭土地增值稅係二百四十八萬元云云，此有被告僱用之會計譚顯
    園製作之「甄姊與周董帳」影本（見原審卷第二九八頁）可稽，又觀諸證人即被
    告會計譚顯園於八十九年十二月四日本院更二審調查時，訊以：「提示甄姐與周
    董帳目明細的土地增值稅如何計算？」時，明白證稱：「是被告乙○○跟我講的
    記的，當時我沒有看到憑證，另外上面有土地增值稅二百四十八萬元，地價稅六
    萬七千五百七十六元、房屋稅一萬九千一百三十九元」等語（見本院上更(二)卷第
    一卷第二一七頁），惟證人譚顯園筆記經由被告口述之上開稅額時，如無地價稅
    、房屋稅等單據供酌，被告何能精確口述地價稅、房屋稅等之詳細數額分文不差
    之理？進言之，本案土地增值稅與地價稅、房屋稅等既均於八十一年五月七日向
    合作金庫城東支庫繳納，被告豈有僅知悉地價稅及房屋稅等之詳細數額，而不知
    土地增值稅詳細數額，僅以概數另列之理？而前揭丙○○猶無可能將該等地價稅
    及房屋稅繳款書全部交予林志宏，而獨將土地增值稅繳款書郵寄予自訴人之理。
    甚且，被告於九十年三月十三日本院更二審調查期日，就當庭提示自訴人上訴意
    旨狀所附上更(二)證二十號即被證五號八十一年九月後填製之「周乃忠與甄妮賬目
    明細」所載：「扣增值稅 0000000」（見本院上更(二)卷第一卷第一六四頁），復
    辯稱：「我（按即被告））承認被證五號明細表的事實，土地增值稅二百四十萬
    元是當初預扣款，另約八萬元土地稅、房屋稅預扣的稅款，我（按即被告）列的
    這個金額也沒有錯。」云云（見本院上更(二)卷第五十六頁），辯護意旨亦謂：被
    告與自訴人對帳時以二百四十八萬作為稅金之金額，係基於稅金二百四十萬元載
    明於交屋協議書，再加上被告曾代自訴人結清八十年及八十一年地價稅六萬七千
    餘元及八十一年房屋稅一萬九千餘元共約二百四十八萬餘元，作為沖帳之基準云
    云，惟依卷附被告指示會計譚顯園親筆書立之上開「天廈房屋繳稅明細」，其上
    明載：「應繳：土地增值稅 2,480,000」及「補80年、81年地價稅81年房屋稅各
    ．．．」，顯已將土地增值稅及80年、81年地價稅、81年房屋稅分別列帳計算，
    被告辯稱土地增值稅二百四十萬元中，八萬元係預扣的土地稅、房屋稅稅款，顯
    非實在，且本件之土地增值稅實際為一百九十一萬零二百三十二元，亦非二百四
    十八萬元扣除八萬元後之二百四十萬元，益證被告就系爭房地土地增值稅款於八
    十一年五月七日所繳之一百九十一萬零二百三十二元金額，應屬知悉，凡此均足
    證明被告確有變造系爭房地土地增值稅繳款書並持以行使之犯行。
５、最高法院本次發回意旨略以：「原審認定系爭變造之土地增值稅繳款書係由上訴
    人（指被告）任用之經理林志宏轉交給上訴人，而由上訴人使用「（02）000-00
    00」傳真機傳真變造繳款書（影本）給自訴人，系爭土地增值稅繳款書上訴人收
    受後並未轉交他人，堪認系爭土地增值稅繳款書應為上訴人於八十一年八月二十
    一日十九時三十分，以其所使用之「（02）000-0000」傳真機傳真行使變造公文
    書等情。惟查上訴人辯稱：傳真機上之號碼可任意設定，不同之傳真機亦可設定
    同一號碼，且伊所專用之傳真機所傳出之紙張所顯示之時間、日期等表示方式，
    與系爭繳款書有明顯之不同；系爭變造之土地增值稅繳款書傳真所顯示之時間為
    八十一年八月二十一日晚上七點三十三分，伊斯時早已下班離開公司，殊無可能
    使用公司傳真機等語。查傳真機之號碼及時間得任意設定，經由原審模擬傳真，
    固已證明原來之傳真日期、時間、號碼及內容係可竄改變更（見原審卷(三)第二十
    六頁至第三十七頁）。然上訴人於八十一年間（02）0000000及（02）0000000所
    使用傳真機之機型，是否與模擬機型相同，八十一年間之舊機型是否亦可經由操
    作變更傳真機之號碼及時間？即有究明之必要。又上訴人於系爭變造之土地增值
    稅繳款書傳真當時，即八十一年八月二十一日晚上七點三十分許，有無使用傳真
    機之可能？原審未深入詳予查明，遽行判決，亦有依法應調查之證據未予調查之
    違法」。然本院調查時，被告供稱該傳真機業已銷燬，且被告及自訴代理人均未
    能正確指出案發時高仕公司所使用之傳真機廠牌及型號，則已無從據以向原廠商
    查詢案發時傳真機是否具有任意設定傳真機號碼及內容之功能，就最高法院發查
    之點已屬不能調查之證據，然本院更（二）審曾函請中華電信股份有限公司查明
    傳真機用戶可否設定另一支電話號碼為識別號碼，及該傳真文件上所顯示之號碼
    究為傳真機所使用之電話號碼抑或該另設定之電話號碼？據復以：「據瞭解新型
    傳真機具有可設定識別號碼或號碼不顯示二種功能，客戶自備之傳真機如屬新型
    ，即有此功能」等語，此有中華電信股份有限公司九十年二月九日信行二字第九
    ０Ｃ八二００四二二號函一紙在卷可稽（見本院上更(二)卷第一卷第二九九頁），
    依據中華電信股份有限公司函稱新型傳真機始具有任意設定傳真機號碼之功能，
    而本案發生於八十一年間，高仕公司所使用之傳真機雖係於八十一年八月二十一
    日傳真，但其購入該傳真機必然早於該傳真日期，該傳真機之出廠年份距中華電
    信股份有限公司上開函文，至少已有九年之久，可以推估中華電信股份有限公司
    所稱之新型傳真機絕不可能係指八十一年間以前所出廠之傳真機已明，且高仕公
    司為頗具制度之公司，任何財產之購入、保管及銷燬，應均有人負責，甚或列為
    財產清冊存查，衡情豈有無法提供該傳真機出廠之廠牌及型號之理，顯然被告為
    避免自曝其短而故為隱瞞該傳真機之廠牌及型號，故被告所辯高仕公司之傳真機
    具有任意設定傳真機號碼及內容之功能云云，實難採信；至被告於八十一年八月
    二十一日晚上七點三十分許，有無使用傳真機之可能？雖證人即高仕公司前職員
    丁○○於本院調查時經被告之選任辯護人為主詰問時證稱：「（八十一年間，被
    告是否曾經在五點半以後還留在辦公室？）應該是沒有。我都是五點半下班，我
    最晚下班。那時候股票收的比較早，中午那段時間他就離開」、「（八十一年八
    月二十一日晚上七點三十分，被告是否使用系爭傳真機？）就我所知他那個時間
    就已經離開，而且我們也不在場」、「（就你的瞭解，他絕對在你下班之前就已
    經離開辦公室？）我們在場的時候都是這樣，在我們下班前他就會離開，通常是
    五點半以前。那時候我是擔任他的秘書，應該是老闆走我才會離開」、「（你是
    否知道我跟自訴人間是使用哪部傳真機？）一般都會叫我傳真，由我聯絡事情，
    我用辦公室的傳真機。被告住家也有，他們私底下我不清楚」等語，經自訴代理
    人反詰問時證稱：「（八十一年八月二十一日周先生幾點進辦公室？）我不記得
    。通常他會來看股票會很早到，不過正確時間我不記得，他幾點離開辦公室我也
    不記得」、「（所以無法確定八十一年八月二十一日晚上他還在辦公室？）時間
    很久我沒有辦法記得。但我記得他在我們下班時間一定會離開。我沒有辦法確定
    他那天幾點離開辦公室」、「（你所謂的他在你們下班時間一定會離開是指平常
    都是如此？）是」、「（有無例外的情形？）有」、「（你說你沒有看過被告使
    用傳真機，能否確定他絕對未使用該傳真機？）我沒有看過」、「（所以你不能
    夠確定他絕對未使用該傳真機？）是」等語，復經被告之選任辯護人為複主詰問
    時證稱：「（剛剛在反詰問你所說例外的情形，可否具體說明？）除非他有約客
    人在公司會比較晚離開」、「（這種情形下，被告是在你之前或是在你之後離開
    ？）被告是在我之前離開。五點半下班之前離開」等語，再經自訴代理人為複反
    詰問時證稱：「（五點半下班之後是否會再回到辦公室？）不會」、「（所以八
    十一年八月二十一日五點半下班後你未再回到辦公室？）是」等語，依證人丁○○之證述，高仕公司員工係於下午五時三十分下班，其正常亦於下午五時三十分
    下班，然被告如仍留在公司，其會待被告離開公司後再行下班，而公司之傳真文
    件均由其代為傳送，然被告身為高仕公司之負責人，持有高仕公司之鑰匙，其隨
    時可以進入高仕公司，縱然於下午五時三十分離開公司後，亦有可能因臨時有要
    務或其他事情而再回公司處理，然因證人丁○○業已下班，當然無法知悉被告有
    無再進入公司之情，又證人丁○○在場，公司之傳真文件當然由證人丁○○代為
    傳送，但證人丁○○不在場，自然被告須親力親為，而依證人丁○○之證述，被
    告之住處亦有傳真機，被告對於操作傳真機之程序自難諉稱不知，則被告於八十
    一年八月二十一日晚上七點三十分許，當然有使用傳真機之可能，且利用晚上七
    時三十分許，高仕公司之員工業已下班之際，更能隱蔽進行傳真之動作，而減少
    事發之機會，故證人丁○○之證述尚難資為有利被告之證據。
６、變造之土地增值稅繳款書應係被告使用「（02）000-0000」傳真機傳真予自訴人
    ：
    依上所論，系爭土地增值稅繳款書係由被告任用之經理林志宏轉交給被告，而被
    告平日使用「（02）000-0000」傳真機傳真文件給自訴人，又前揭變造之土地增
    值稅繳款書（影本）又係經由「（02）000-0000」電話傳真出來，此外又查無證
    據證明被告於收受系爭土地增值稅繳款書後有再轉交予他人之情，堪認前揭變造
    之土地增值稅繳款書應係被告於八十一年八月二十一日十九時三十三分，以其使
    用「（02）000-0000」傳真機（加上傳真香港之國際號碼為八八六─二─000
    0000），將合作金庫城東支庫八十一年五月七日收款交存之土地增值稅繳款
    書第一聯通知聯及收據所示「應納稅額」原為壹佰玖拾壹萬零貳佰參拾貳元，變
    造為貳佰肆拾捌萬零參佰貳拾參元正後，傳真予自訴人，至堪認定。是被告否認
    傳真系爭變造之土地增值稅繳款書，實係卸責之詞。至於系爭土地增值稅為一、
    九一Ｏ、二三二元，該土地增值稅繳款書影本經變造為二、四八Ｏ、三二三元，
    前後相差五七Ｏ、Ｏ九一元，而買受人甲○○代繳所有稅款後，為退還餘款，簽
    發系爭面額四Ｏ三、Ｏ五三元之支票一紙予被告，而被告意圖侵占上開票款而變
    造該土地增值稅繳款書以掩飾，為何不將該繳款書上數額變造為二、三一三、二
    八五元，以期相符，竟然多寫一六七、Ｏ三八元，其動機、原因何在？因被告矢
    口否認有何行使變造公文書等犯行，實無從查證，亦與上開犯行之認定不生影響
    ，附此敘明。
四、出售系爭房地預扣稅額餘款（土地增值稅部分差額）四十萬三千零五十三元記名
    支票之收存及提款予以侵占之事證：
(一)餘款支票之收存（被告提示付款）：
    系爭甲○○簽發以自訴人為受款人，發票日八十一年五月十五日，面額四十萬三
    千零五十三元記名支票，經被告提示付款存入被告帳戶之事實，為被告所供承。
    而系爭支票係被告之受僱人林志宏於八十一年五月十五日與買受人甲○○會算取
    得後交付被告，業據證人林志宏供明在卷。被告雖於本院更一審調查時改稱：「
    我收到（系爭支票）是（八十一年五月）十日左右收的，她（按即自訴人）五月
    十四日出國，章是她親自蓋章，日期也符合。」云云（見本院更(一)審卷第一一六
    頁），惟被告之受僱人林志宏係於八十一年五月十五日始與買受人甲○○會算取
    得系爭面額四十萬三千零五十三元正之支票，業如前述，則被告如何可能於五日
    前即八十一年五月十日即取得系爭支票？被告所辯無非係見自訴人提出
    自訴人於八十一年五月十四日起至同年七月十日間均未在台灣地區等情後之避卸
    之詞，委無可採。
(二)自訴人親自在系爭支票背面蓋章同意提款？
    被告雖辯以：林志宏拿系爭支票給伊，伊辦公室在自訴人隔壁，伊將系爭支票放
    在自訴人桌上請自訴人於系爭支票背面蓋章，伊離開一下，再回去拿系爭支票，
    自訴人於系爭支票上背面蓋章同意將該筆款項轉入伊帳戶，伊無侵占、背信之罪
    責云云。惟證人林志宏於原審結證證稱：「賣房子的事我知道，仲介公司通知我
    說有筆尾款可以領，我領了一張甲○○為發票人之支票四十幾萬元，仲介公司說
    那是整個買賣結下來之尾款．．．當時取回支票時仲介公司是用牛皮紙袋裝著，
    袋內尚有其他文件．．．我交給乙○○」等語（見原審卷第二三七、二三八頁）
    ，被告竟於八十五年八月十二日本院更（一）審供稱：「．．．林志宏拿這張支
    票交給我，『我再拿給甄小姐背書』．．．」云云，並就所詢：「你將四十萬三
    千零五十三元支票交給自訴人背書是當場嗎？」謊稱：「沒有，我辦公室在她隔
    壁，我放在她桌上請她背書，我離開了一下，再回去拿這張支票，可能是這時間
    差，去影印，也可能是甲○○影印給她的。」云云（見本院上更(一)卷第四十二、
    四十三頁）。惟依卷附自訴人之
    月十四日由桃園中正機場出境，迄至同年十月七日始再由中正機場入境（見本院
    上更(一)卷第八十八至一ＯＯ頁）。而系爭支票係被告之受僱人林志宏於自訴人離
    境翌日即八十一年五月十五日始與買受人甲○○、仲介人丙○○等人會算後取回
    轉交給被告（前已述及），而於同月十八日經被告將系爭支票存入其於中國國際
    商業銀行大安分行第00000000000號帳戶提示兌領，有系爭支票影本
    正面華銀戳記日期可按（見本院上更(一)卷第七十二頁反面），於該段期間內，自
    訴人均不在台灣地區，如何可能自被告處收受系爭支票，復進而於系爭支票背面
    之領款人姓名欄項下蓋章﹖是被告所辯經自訴人同意蓋章之上開情節，顯非實在
    。又查，關於系爭支票背面所蓋用之自訴人印章，於八十一年五月十五日至同年
    月十九日間係被告替自訴人保管之金音符公司負責人印章，且該枚印章迄至八十
    二年元月五日及八日始由被告命其會計譚顯園交還自訴人，此有譚顯園親筆撰寫
    並鈐印之「交還金音符明細」及「印鑑章」等文件可稽（見本院上更(一)卷第一二
    七、一二八頁），益證被告所稱伊曾將系爭支票交由自訴人蓋章云云，洵屬無據
    ，被告係逕持渠保管之自訴人印章於系爭支票背面蓋章後，將系爭支票存入其於
    中國國際商業銀行大安分行第00000000000號帳戶兌領無訛。
(三)盜用印章向銀行施詐領款：
    系爭支票背面自訴人之印章實物，係自訴人委託被告保管之金音符唱片股份有限
    公司之負責人印章，為自訴人所自承，可知該印章確係自訴人所有無訛。又該印
    章、印文與譚顯園簽認之金音符公司印模（見本院上更(一)卷第一二七頁至第一二
    八頁）相同，有系爭支票背面印文及印模足資比對，而該印章放置於被告之保險
    箱，委由被告保管，被告知悉保險箱密碼，亦為被告所供認無訛（見本院上更(二)
    卷第二卷第七頁）；按「逾越所賦予之權限，而以本人（授予代理權之本人）名
    義作成文書時，就其逾越之部分，既無制作之權，自仍不失為偽造之行為。被告
    等所為既逾越授權之範圍，仍不得因上訴人等曾蓋章於申請文件上，即謂其非偽
    造之行為」，最高法院著有七十四年度台上字第一０九一號判決足資參照。本件
    自訴人雖出具委任書委託被告全權代理出售及處理其所有系爭房地一切事宜並收
    受所有之訂金及價款（見原審卷第六十一頁委任狀），並未就使用之印章有何特
    別約定，惟所收受之訂金及價款（含支票），自當依民法第五百四十一條第一項
    規定交付於自訴人，被告縱需使用所保管之印章，仍應在不妨害自訴人利益之授
    權範圍內為之，否則即屬逾越授權之範圍。被告因知悉自訴人設於金融機構之帳
    號，未經自訴人同意盜用其所保管之自訴人印章蓋用印文並填寫銀行帳號於系爭
    支票背面領款人姓名、地址、帳號欄上，將系爭支票存入其於中國國際商業銀行
    大安分行第00000000000號帳戶請求付款而為行使，使該銀行陷於錯
    誤，誤認為正當權利人而付款存入自己帳戶內，有系爭支票正、反面及帳戶往來
    明細影本可據（見本院上更(一)卷第七十二頁），被告並變造提高土地增值稅繳款
    書應納稅額用為掩飾，未曾告知自訴人，並偽稱係自訴人親自蓋章同意領款，足
    證被告於蓋用自訴人印章領款時即已起意侵占，逾越授權之範圍，至為明顯。
(四)被告具有侵占之意圖（變更持有為不法所有之意）：
    被告明知於八十一年五月七日所繳土地增值稅款一百九十一萬零二百三十二元正
    ，竟反乎事實，命其會計譚顯園親筆書立「天廈房屋繳稅明細」，其上明載：「
    應繳：土地增值稅 2,480,000」，迄至八十一年年底與自訴人會算雙方往來帳目
    由會計譚顯園製作之「甄姊與周董帳」時，猶再堅稱：系爭土地增值稅係二百四
    十八萬元云云，已如前述，且被告收取委售系爭房地尾款（稅款餘額）四十萬三
    千零五十三元支票，即係逕持渠保管之自訴人印章盜蓋於系爭支票背面領款人姓
    名欄項下，將系爭支票存入其於中國國際商業銀行大安分行第00000000
    000號帳戶兌領，未曾告知自訴人，反以變造後之土地增值稅款會帳，其不法
    所有之意圖，至極明顯；又被告於八十九年十二月一日本院更二審調查期日，經
    訊以：「餘款四十萬三千零五十三元存入你大安商銀你的帳戶？為何不存入自訴
    人戊○○的帳戶？」時，供稱：「是的，這是我應該拿的。」云云（本院上更(二)
    卷第一卷第一九八、一九九頁），非惟卸責，亦適足以證明被告盜用渠保管之自
    訴人印章於系爭支票背面領款人姓名欄項下後，將系爭支票存入其於中國國際商
    業銀行大安分行第00000000000號帳戶兌領時，即已變更持有為不法
    所有之意至明。再者，被告與自訴人間之資金往來雖至為複雜，或彼此會互通有
    無，然被告本應據實告知會計譚顯園正確之金額，以此正確之資金往來金額做為
    雙方日後結算之基礎，然被告告知會計譚顯園不實之系爭房地土地增值稅金額，
    復傳真變造不實金額之系爭房地土地增值稅繳款書予自訴人以資掩飾，而對照（
    詳後述不另為無罪諭知部分）被告使用原應交付予自訴人之系爭房地價款或提領
    自訴人存於銀行之存款，均會告知會計譚顯園詳實記載予日報表以供自訴人日後
    查核、會算，兩相比較，被告就面額為四十萬三千零五十三元之系爭支票確有侵
    占之意圖至此已甚明確。
(五)稅款餘額四十萬三千零五十三元之支票影本係自訴人由買受人甲○○處取得：
    被告復於八十九年八月二十八日聲請調查證據（一）狀中待證事項（二）之第三
    點，略以：系爭支票由自訴人於原審提出時，並未見其上有提出於銀行交換之戳
    記。顯見，系爭支票之影本係於銀行提示交換前，即由自訴人所影印留存云云。
    惟查，系爭支票影本是買受人甲○○在交付系爭支票前影印存證，買主甲○○在
    西華飯店連同買賣合約交付自訴人，業據自訴人陳明，並經證人甲○○證實無訛
    ，因係甲○○在交付系爭支票前影印存底，故其上未有提出於銀行交換之戳記，
    乃事理之必然。被告以自訴人所提之系爭支票影本未見其上有提出於銀行交換之
    戳記，進為該紙支票之影本係於銀行提示交換前，即由自訴人所影印留存之辯解
    ，實無足採。
五、綜上所述，被告前後就本案稅款餘額即面額四十萬三千零五十三元之支票如何取
    得及是否交自訴人蓋章等情說辭反覆，委無足取。該記名以自訴人為受款人之四
    十萬三千零五十三元支票，被告蓋用所保管之自訴人印章後，於八十一年五月十
    九日存入其中國國際商業銀行大安分行第00000000000號帳戶內，復
    於同年八月二十一日十九時三十三分將變造後之土地增值稅繳款書影本傳真予自
    訴人，並指示譚顯園以二百四十八萬元為系爭房地土地增值稅稅款，且又將地價
    稅六萬七千五百七十六元及房屋稅一萬九千一百三十九元另外列帳，足見被告確
    係變造系爭房地土地增值稅繳款書之公文書影本予以使用，進而侵占稅款差額四
    十萬三千零五十三元，洵堪認定。
貳、論罪科刑部分：
一、變造台北市稅捐稽徵處之系爭房地土地增值稅繳款書影本部分：
    按「影本與原本可有相同之效果，如將原本予以影印後，將影本之部分內容竄改
    ，重加影印，其與無制作權人將其原本竄改，作另一表示其意思者無異，應成立
    變造文書罪」，最高法院著有七十三年度台上字第三八八五號判例可資參照。本
    件被告變造該台北市稅捐稽徵處之系爭房地土地增值稅繳款書影本，並據以行使
    ，此部份所為，係犯刑法第二百十六條、第二百十一條之行使變造公文書罪。其
    變造後復持以行使，變造之低度行為應為行使之高度行為所吸收，不另論罪。
二、盜用印章偽造領款人領款侵占稅款餘額四十萬三千零五十三元部分：
    按支票背書，係法律規定之文書，一經偽造，即應成立偽造私文書之罪名，惟若
    在支票背面簽署領款人之姓名及其住址，乃係提示票據領款必備之手續，因此，
    在支票背面偽造他人署押以為領款人及載明其住址，實係表示領取票款之證明，
    乃係應以文書論之文書，其以之向付款銀行或合作社提示請求付款，應構成刑法
    第二百十六條、第二百二十條第一項、第二百十條之行使偽造準私文書罪名，此
    與支票背書之性質顯然有別（最高法院八十四年度台上字第一四四八號判決意旨
    足資參照）。本件被告盜用所保管之自訴人印章蓋用印文並填寫帳號於系爭支票
    背面姓名、地址、帳號欄上，以為表示係戊○○持有並領取票款之證明，乃係應
    以文書論之文書，其持向中國國際商業銀行大安分行提示請求付款而為行使，使
    該行誤認為正當權利人陷於錯誤而付款，存入其自己帳戶內，將票款侵占入己，
    應論以刑法第二百十六條、第二百二十條第一項、第二百十條之行使偽造準私文
    書罪及同法第三百三十五條第一項之侵占罪、第三百三十九條第一項之詐欺取財
    罪。盜用印章以完成偽造之文書，其盜用印章係偽造文書之部分行為，不另論以
    盜用印文罪，又偽造私文書後持以行使，偽造之低度行為應為行使之高度行為所
    吸收，亦不另論以偽造私文書罪。末按刑法上之背信罪，係指為他人處理事務之
    人，以侵占以外之方法，違背任務，損害本人利益之行為而言。若侵占罪，則以
    侵占自己持有他人之物為其特質，至其持有之原因如何，可以不問，故就處理他
    人事務之持有物，以不法所有之意思，據為己有，係屬侵占罪，而非背信罪（最
    高法院三十年度上字第二六三三號判例參照）。本件被告就受任處理自訴人事務
    所持有系爭房地尾款（即稅款差額）四十萬三千零五十三元，以不法所有之意思
    ，據為己有，係屬侵占罪，不再論以背信罪，併此敘明。
三、被告所犯刑法第二百十六條、第二百十一條之行使變造公文書罪、刑法第二百十
    六條、第二百二十條第一項、第二百十條之行使偽造準私文書罪、刑法第三百三
    十五條第一項之侵占罪、第三百三十九條第一項之詐欺取財罪，有方法結果之牽
    連關係，應從一重依行使變造公文書罪處斷。
參、撤銷改判部分：
    原審就被告行使變造公文書部分因予論科，原非無見，惟查：
一、被告變造台北市稅捐稽徵處之系爭房地土地增值稅繳款書影本內容，包括漲價總
    數額、查定稅額、應納稅額等項，原審判決僅認變造應納稅額，不無違誤。
二、被告意圖侵占稅款餘額四十萬三千零五十三元，盜用印章詐領稅款餘額四十萬三
    千零五十三元支票，係犯刑法第三百三十九條第一項之詐欺取財罪及第二百十六
    條、第二百二十條第一項、第二百十條之行使偽造私文書罪、第三百三十五條第
    一項侵占罪，原審判決僅論以第三百三十五條第一項侵占罪，認事用法，尚有未
    洽。
三、被告盜用印章詐領稅款餘額四十萬三千零五十三元，所犯刑法第三百三十九條第
    一項之詐欺取財罪及第二百十六條、第二百二十條第一項、第二百十條之行使偽
    造私文書罪部分，與自訴有罪之行使變造公文書、侵占罪間，具有裁判上一罪之
    牽連關係，原審未併予審究，於法亦有未合。
四、被告何時起意犯罪之時間、地點，原判決漏未認定；又被告意圖為自己不法所有
    而侵占之數額，原審判決亦未疏未載明，殊難謂當。
    被告上訴仍執前詞否認犯罪，雖無理由，然原判決就被告行使變造公文書部分因
    有上開可議，仍無可維持，應予撤銷改判。爰審酌被告之素行，與自訴人關係一
    度極為密切，受自訴人委任處理系爭房地之銷售事宜，並保管自訴人印章，卻未
    能忠誠任事，變造公文書、侵占代領系爭支票及盜用印章詐領存款，然所侵占、
    詐欺之金額僅四十餘萬元，及其犯罪之動機、目的、手段、犯罪後態度等一切犯
    罪情狀，量處如主文第二項所示之刑。末查被告前無任何犯罪科刑紀錄，此有本
    院被告全國前案紀錄表一件在卷可稽，其與自訴人原屬熟識，並論及婚嫁，彼此
    資金互有往來，且往來至為密切，迄今雙方亦難以完全釐清彼此財物歸屬，被告
    僅因一時失慮而以行使偽造私文書、行使變造公文書之方式侵占、詐欺財物，然
    侵占、詐取之財物，僅四十餘萬元，所生損害非重，復慮及被告與自訴人間之前
    之交往關係，被告之惡性亦非重大，認被告歷經數年之審判程序當已知所警惕，
    而無再犯之虞，認被告所處之刑以暫不執行為宜，爰併諭知宣告緩刑四年，以勵
    自新。
丙、實體─無罪部分（不另為無罪諭知部分）：
壹、自訴人戊○○在原審之自訴意旨略以：
一、被告乙○○受自訴人之委託處理出賣系爭房地之事宜，竟基於意圖為自己不法所
    有之概括犯意，先後於八十一年三月三十一日代為受領三百萬元訂金，八十一年
    四月二十五日代為受領第二期款現金三十五萬元，均未交付自訴人而侵占入己；
    復於八十一年四月二十五日收受買受人甲○○以自訴人為受款人、面額九百二十
    五萬元之台支本票一紙，被告於取得上開記名支票後，雖於八十一年四月二十七
    日存入自訴人在台北銀行仁愛分行活期儲蓄存款綜合存款帳戶（帳號：0000
    0000000—八），被告復基於盜用印章行使偽造私文書及意圖為自己不法
    所有之犯意，為詐取該九百二十五萬元，利用自訴人因演藝工作行程不定，無法
    經常在公司處理業務，將設於台北市銀行仁愛分行存摺交予高仕電影公司所僱用
    不知情之會計譚顯園（已經判處無罪確定）保管，並預先簽署空白取款條數紙留
    予譚顯園保管，以應公司支薪及其他業務需要之機會，於同年五月一日在台北市
    ○○路○段六十號四樓其辦公室，未經自訴人同意，將其所保管置於保險箱之自
    訴人台北銀行仁愛分行橢圓形印鑑章交其會計譚顯園，盜蓋於自訴人預先簽名備
    供支應公司薪資及其他業務需要使用之取款條，由會計譚顯園填寫金額九百二十
    五萬元正，持向台北銀行仁愛分行領款而為行使，使台北銀行仁愛分行承辦人員
    陷於錯誤，而如數交付所提領之金額，除保留四百二十五萬元私用外，被告於同
    日又將伍佰萬元存入上開自訴人台北銀行仁愛分行之帳戶，然被告基於同一詐取
    該九百二十五萬元之目的，接續於同月二十八日以上開同一手法即將該五百萬元
    詐領，隨即於同日由被告命其會計譚顯園將其中二百三十萬元以電匯方式匯入被
    告設於中國國際商業銀行大安分行第0000000000號之帳戶，其餘二百
    七十萬元由被告命其會計譚顯園自台北銀行申請同額本票一紙，記名受款人為與
    被告素有金錢往來之案外人陳美華，未將款交付自訴人。
二、被告復基於上開盜用印章行使偽造私文書及意圖為自己不法所有之概括犯意，利
    用保管自訴人台北銀行橢圓形印鑑章及自訴人預先簽署空白取款條數紙留予譚顯
    園保管之機會，先後再為左列之犯行：
(一)被告明知自訴人於八十一年十二月十一日實際應支出匯美國銀行美金二十萬元、
    手續費美金四百五十元，計新台幣（下同）五十一萬零六百五十元，及轉供金音
    符公司零用金十萬元，合計為六十一萬零六百五十元，會計譚顯園原只應提款六
    十一萬零六百五十元，竟逾越權限，於同日在台北市○○路○段六十號四樓其辦
    公室，未經自訴人同意，將其所保管置於保險箱之自訴人台北銀行仁愛分行橢圓
    形印鑑章交其會計譚顯園，盜蓋於自訴人預先簽名備供不時之需使用之取款條，
    由會計譚顯園填寫金額八十一萬零六百五十元正，持向台北銀行仁愛分行領款而
    為行使，使台北銀行仁愛分行承辦人員陷於錯誤，而如數交付所提領之金額，詐
    得溢領之二十萬元供己私用。
(二)被告於八十一年十二月十四日向會計譚顯園偽稱自訴人投資大陸大連生意需提款
    匯至大連，向會計譚顯園取用自訴人預先簽名備供支應公司薪資及其他業務需要
    使用之取款條，在台北市○○路○段六十號四樓其辦公室，自行填寫取款金額一
    百二十萬元，未經自訴人同意，盜用其所保管置於保險箱之自訴人台北銀行仁愛
    分行橢圓形印鑑章，交由會計譚顯園持向台北銀行仁愛分行領款而為行使，使台
    北銀行仁愛分行承辦人員陷於錯誤，而如數交付所提領之一百二十萬元。
(三)被告復於同年月二十一日，以同一理由，命會計譚顯園取用自訴人預先簽名備供
    支應公司薪資及其他業務需要使用之取款條，在台北市○○路○段六十號四樓其
    辦公室，由會計譚顯園填寫取款金額一百三十五萬元，未經自訴人同意，盜用其
    所保管置於保險箱之自訴人台北銀行仁愛分行橢圓形印鑑章，交由會計譚顯園持
    向台北銀行仁愛分行領款而為行使，使台北銀行仁愛分行承辦人員陷於錯誤，而
    如數交付所提領之一百三十五萬元，供己私用，並未將款匯至大連。
(四)自訴人於系爭房地中，珍藏有國畫大家張大千、齊白石等字畫多件，經自訴人先
    父於七十九年十二月間即清點列成明細表兩紙交自訴人保管，被告於代理出售天
    廈房屋後，未徵得自訴人同意，即將該屋內所有貴重家具及物品全部清空，搬至
    安和路二段六十四號二樓放置。除少數業經自訴人取回外，其餘十幾件如附表所
    示，悉數遭被告侵吞。
(五)被告受任為自訴人處理系爭房地之買賣事宜，所得房屋價款二千四百五十萬元，
    除繳交房屋貸款九百五十萬元，土地增值稅及地價稅、房屋稅共一百九十九萬六
    千九百四十七元及代為匯款港幣八十七萬五千元（約合新台幣二百八十一萬四千
    二百二十五元）外，虛列廣告費五萬元、仲介費二十五萬元自售屋款中扣除。
(六)自訴人於八十一年十一月二十四日為萬國證券投資信託公司拍攝廣告片，酬金一
    百萬元，被告代收後即予以侵占入己。
(七)自訴人於原審之自訴狀及自訴補充理由（一）狀中，固自承被告曾匯款美金二十
    萬元至美國自訴人帳戶中。惟經自訴人於原審法院審理中旋即查明，被告並無實
    際匯款，僅係利用欺罔手段令自訴人誤信。緣自訴人演藝事業繁忙，秀約不斷，
    行止無定，被告告知已匯款美金二十萬元予自訴人，自訴人並無暇查核；且銀行
    存摺未經向銀行請求補登載，故存摺實無以顯現匯款存入金額及結餘總數。自訴
    人爰一再向被告要求出示匯款水單，詎被告雖堅稱匯款云云，卻屢次藉詞拖延。
    復因原審另一被告譚顯園之日報表亦同樣記載已匯款美金二十萬元至自訴人帳戶
    中，自訴人遂不疑有詐。詎渠等二人竟係勾串欺矇自訴人，然實際並無匯款行為
    ，該美金二十萬元遭被告侵吞入己。
貳、關於被告侵占系爭房地訂金三百萬元、第二期款現金三十五萬元及面額九百二十
    五萬元台支本票部分：
一、訊據被告固坦承代理自訴人簽訂系爭房地買賣契約收取訂金三百萬元以及第二期
    價款現金三十五萬元及買受人甲○○所交付之面額九百二十五萬元之台支本票，
    其中九百二十五萬元之台支本票於八十一年四月二十七日存入自訴人帳戶，於同
    年五月一日兌現時即全數提領，於同日又將五百萬元存入自訴人帳戶，同月二十
    八日即將該五百萬元提出，將其中二百三十萬元匯入自己之帳戶，其餘二百七十
    萬元命其會計譚顯園自台北銀行申請同額本票一紙，記名受款人為陳美華等情，
    惟仍堅決否認有何侵占、行使偽造私文書犯行，辯稱：訂金三百萬元係經自訴人
    之同意而出借予林飛龍；另自訴人於面額九百二十五萬元之台支本票上背書同意
    將該筆款項轉入我帳戶，我何來侵占等語。經查：
(一)關於被告侵占出售系爭房地訂金三百萬元及第二期款現金三十五萬元部分：
１、被告計於八十一年三月三十一日代為受領三百萬元訂金，八十一年四月二十五日
    代為受領第二期款九百二十五萬元台支本票及三十五萬元現金，已為被告所供認
    在卷，並有卷附房地買賣契約書後附交款備忘錄可憑（見原審卷第二八七頁）。
２、最高法院發回意旨略以：「本件自訴人與上訴人（指被告）間帳目資金往來複雜
    ，上訴人於原審審理中，曾聲請會計師會同鑑定其與自訴人間資金往來帳目（見
    原審卷(一)第二二三、二二四頁），且上訴人辯稱：系爭房屋總價二千四百五十萬
    元扣除房屋貸款九百五十萬元及土地增值稅一百九十一萬二百三十二元及上訴人
    匯給自訴人港幣八十七萬元（折合新台幣二百八十一萬四千二百二十五元）後，
    僅需交付自訴人一千零二十七萬五千五百四十三元即足，然自訴人先後已由上訴
    人手中受領一千七百餘萬元等語，是否屬實，攸關上訴人有無侵占之故意，自有
    函請會計師鑑定會帳之必要」。本院乃依最高法院發回意旨要求自訴人及被告提
    出相關單據、存摺、帳冊以利會計師會帳鑑定，自訴人方面始終拒絕提出任何單
    據、存摺、帳冊，鑑定會計師乃依被告所提供之單據為鑑定，鑑定結果：高仕公
    司自七十九年至八十年間由台灣匯出香港指定帳戶之匯款共計港幣七百八十六萬
    五千二百七十五元與美金十萬元；以香港友聯銀行支付之票據已兌領款項共計港
    幣四百零一萬四千二百二十四元；以香港恆生銀行支付之票據已兌領款項共計港
    幣二百九十三萬九千八百九十九元，此有鑑定會計師檢附之協議程序執行報告書
    一件在卷可稽，雖因欠缺自訴人所提供之單據，鑑定會計師僅能就被告所提供之
    單據為附保留意見之鑑定，而無從據以認定自訴人陸續由被告手中受領一千七百
    餘萬元之情，然依報告書之內容，高仕公司之匯款及已兌領之票據高達港幣一千
    萬元以上，換算為新台幣應在四千萬元以上，可見被告於當時之資金甚為雄厚，
    衡情豈會為區區三十五萬元，而起意侵占；又本件會算鑑定係最高法院認為會算
    鑑定與被告有無侵占之意圖間具有證據上之關聯性而於發回意旨中明確指示必須
    為會算鑑定，自訴人竟拒絕提供任何單據配合鑑定，倘非有難言之隱，何以致之
    ，故被告所辯其先後匯款予自訴人之款項已遠超系爭房地價款扣除稅捐及貸款後
    之餘款之情，尚難認為子虛；況且由於被告與自訴人間之資金往來至為複雜，被
    告與自訴人均委由高仕公司會計譚顯園逐日計帳以供被告與自訴人核對結算，而
    證人譚顯園於本院更二審八十九年十二月一日調查時證稱：「（你受僱於自訴人
    期間，有無製作日報表？）有的，我每天都有拿給她看，如她不在國內，我就每
    天傳真給她看」等語（見本院上更(二)卷第一卷第二０四頁），九十一年四月二十
    三日調查時證稱：「（是否每月製作的收支報表給自訴人戊○○看？）有的，自
    訴人戊○○在台灣的話，我就每日交收支報表給自訴人戊○○看，如果自訴人戊○○不在台灣，我就傳真給她看，如果自訴人戊○○有發現帳目的問題，自訴人
    戊○○就會打電話來詢問」等語（見本院上更(二)卷第三卷第六十六頁），顯然自
    訴人十分在意其與被告間之帳目，則衡諸常情，被告倘有侵占自訴人三十五萬元
    及三百萬元，且侵占之金額非屬少數，衡情自訴人豈會遲至八十三年二月間，即
    事隔近二年後始提起本件自訴，更違常情。
３、實則本件被告與自訴人因曾為情侶，甚且論及婚嫁，因當時感情甚篤，資金不分
    彼此，互通有無，嗣後再予結算，故彼此之間先行挪用或挪借資金，嗣後經由結
    算歸、墊自屬正常，難認被告主觀上有何意圖為自己不法所有之犯意。
(二)關於被告侵占面額九百二十五萬元台支本票並偽造自訴人取款條部分：
１、自訴人主張被告受任為自訴人出售系爭房地，於八十一年三月三十一日將之以總
    價款二千四百五十萬元之價格出售予買受人甲○○，當日被告即受領買受人甲○○所交付之訂金三百萬元，嗣於同年四月二十五日，被告再與買受人甲○○簽立
    「交屋協議書」，約明買方於協議書簽立日給付尾款餘額九百六十萬元（扣除土
    地增值稅暫定款二百四十萬元及銀行貸款額九百五十萬元）（計算式2450萬-300
    萬-240萬-950萬 = 960萬），當日買受人甲○○即以記名自訴人為受款人，票面
    金額九百二十五萬元之台支本票及現金三十五萬元交付被告，並由被告於買受人
    甲○○持有前揭「不動產買賣契約書」後附交款備忘錄上簽收，亦有不動產買賣
    契約書後附交款備忘錄、交屋協議書足據（見原審卷第二八七至二九０頁）。
２、證人譚顯園於本院更二審九十一年四月十一日調查時證稱：「（在八十一年五月
    一日，你有在台北銀行提領新台幣玖佰貳拾伍萬的情形為何？係何人叫你提領的
    ？）當時自訴人戊○○人在香港，是自訴人戊○○叫我領的，但他們的詳情我並
    不清楚，但提款單是我填寫後領款的，印章是我蓋的，因自訴人戊○○的印鑑章
    是自訴人戊○○放在我這裡由我保管的，自訴人戊○○也會簽二張空白的提款單
    備用，這九百二十五萬元是自訴人戊○○要我把錢交給被告乙○○的」等語（見
    本院上更(二)卷第三卷第四十八頁），證人譚顯園復證稱：「我之前在高仕公司上
    班，是被告公司，八十一年五月間，自訴人的會計離職，被告改調我到自訴人公
    司任職，八十一年五月間老闆是自訴人」、「（平時有無保管自訴人戊○○的印
    章及存摺？）有的，有保管自訴人戊○○的印章、存摺，連自訴人公司大、小章
    也是我在保管」等語（見本院上更(二)卷第一卷第二０一頁、二０三頁），且如前
    所述，自訴人平日亦會簽二張空白的提款單備用，證人譚顯園每日均製作日報表
    向自訴人報告，顯見證人譚顯園雖為高仕公司之職員而與被告業務關係密切，然
    自訴人與證人譚顯園間亦存有相當之信賴關係，證人譚顯園之證述自無偏袒一方
    之理，故證人譚顯園之證述應堪採信。系爭九百二十五萬元之存款既係自訴人叫
    譚顯園領提，且提款單又係譚顯園填寫，印章亦為譚顯園所蓋，且系爭九百二十
    五萬元又係自訴人要譚顯園交給被告，則被告何來盜用印章、盜蓋印文、偽造提
    款單以詐領或侵占系爭九百二十五萬元存款之情。
３、證人譚顯園於本院更二審八十九年十二月一日調查時證稱：「（買主退回的款項
    有支票，後面背書的章是妳蓋的？）我蓋的．．．我蓋章前有特地打電話，有問
    自訴人戊○○，而且當時戊○○在香港，我用那支電話打的，我已忘記了，應該
    是在上午的時間打的，我提領自訴人的款項有金額的限制．．．壹佰萬元以上銀
    行就要照會自訴人戊○○」等語（見本院上更(二)卷第一卷第二０三頁），於本院
    更二審八十九年十二月四日調查時證稱：「（這兩筆金額【按即九百二十五萬元
    及五百萬元之款項】是如何知道？）是被告乙○○交代的，銀行有照會存款人，
    頭先銀行不讓我領，是被告打電話給自訴人，他們之間有電話聯絡後，自訴人有
    打電話到銀行，銀行才讓我領取」等語（見本院上更(二)卷第一卷第二一九頁），
    是以就自訴人壹佰萬元以上存款之提領既須由銀行照會自訴人，且如前所述自訴
    人每日均會看到譚顯園所製作之收支日報表，自訴人均能掌握其資金之流向，則
    衡諸常情，被告倘有侵占自訴人九百二十五萬元，衡以當時之社會經濟狀況，侵
    占之金額已屬天文數字，衡情自訴人豈會遲至八十三年二月間，即事隔近二年後
    始提起本件自訴，亦違常情。況且如前所述，被告與自訴人當時感情融洽，彼此
    資金不分彼此，且未至結算期，被告暫為使用，其主觀上亦難認有何意圖不法所
    有之侵占犯意，因之本件純屬被告與自訴人間之民事糾葛。
４、被告取得上開記名自訴人為受款人之九百二十五萬元台支本票，於八十一年四月
    二十七日存入自訴人台北銀行仁愛分行活期儲蓄存款綜合存款帳戶（帳號：00
    000000000—八），復於同年五月一日兌現時經被告全數提領，被告於
    同日又將其中五百萬元存入上開自訴人台北銀行仁愛分行之帳戶；被告旋於同年
    月二十八日即將該五百萬元提出，並於同日由被告命其會計譚顯園將其中二百
    三十萬元正以電匯方式匯入被告設於中國國際商業銀行大安分行第000000
    0000號之帳戶，其餘二百七十萬元由被告命其會計譚顯園自台北銀行申請
    同額本票一紙，記名受款人為與被告素有金錢往來之案外人陳美華等情，為被告
    所供認，並經證人譚顯園證實，復有自訴人台北銀行仁愛分行綜合存款帳戶存摺
    影本、往來明細、銀行帳卡、取款條、入戶電匯申請書、台北銀行本行支票申請
    書等資料在卷可證（見第一審卷第二五六至二六○頁、第二九一頁、本院上更(二)
    卷第一卷第二九五、二九六頁）。被告命其會計譚顯園將所提領五百萬元中之二
    百三十萬元以電匯方式匯入被告設於中國國際商業銀行大安分行第000000
    0000號之帳戶供給私用，而自訴人與該受款人陳美華素不相識，並無支付任
    何款項之必要，反觀陳美華係 KING PALACE BARBER SHOP（即東王漢宮理容院）
    之負責人，與被告則屢有業務及金錢往來，有卷附信用卡簽帳單影本二紙可據（
    見原審卷第二六一頁至第二六二頁），該筆票款雖係被告供己運用，然如前所述
    ，該筆票款既係自訴人同意證人譚顯園提領供被告使用，則被告如何運用則屬被
    告之權限，況且其中之三百萬元，依自訴人所提出之計算單（附原審卷證物袋內
    ），列有「借林３００」項目，被告所彙整之「乙○○與甄妮帳目明細」中，分
    別列有「五月開始起算」、「林飛龍0000000」、「一個月二分利」，並
    有「林飛龍利息九個月５４００００」、「利息，林飛龍之利息，一年　７２０
    ０００」等收取利息之記載（見本院上更(二)卷第一卷第一六五至一七四頁），係
    出借予林飛龍，並明載利息起算日為「八十一年五月一日」，倘被告確有侵占之
    意圖，何須將出借林飛龍之金額及利息收取之情形記載於帳目明細上，此外復無
    其他積極證據足以證明被告有何詐欺或侵占之犯行，尚難單憑被告提領之票款供
    其私人用途，而忽略被告與自訴人關係密切，及資金往來頻繁，遽認被告必出於
    意圖為自己不法所有之侵占意圖。雖證人即台北銀行仁愛分行辦事員李辛猛於本
    院前審八十三年十二月十二日調查時證稱：「（對於譚顯園所證於八十一年五月
    一日譚顯園及林志宏領五百萬元，銀行李辛猛不讓她領，譚顯園打電話回公司，
    後來譚顯園才聯絡甄妮，甄妮才打電話到銀行，才領到錢，有無此事？）記不清
    楚」、「（銀行提領大筆現金是否要照會本人？）我沒照會，也不用照會」、「
    （有否接過甄妮打過電話准予領五百萬元一事？）沒有」等語，證人即台北銀行
    仁愛分行襄理于良玉於本院前審八十三年十二月十二日調查時亦證稱：「（有否
    接過甄妮打過電話准予領五百萬元一事？）沒有」、「（甄妮有無向銀行反應譚
    小姐處理款項有問題？）沒有」等語（見本院上訴卷第九十至九十一頁），然證
    人于良玉、李辛猛做證時距案發已有半年之久，而證人于良玉、李辛猛每日所面
    對之存、提客戶其人數眾多且事務繁瑣，能否記憶半年前之細微小事，即堪質疑
    ，故證人李辛猛所證述之其已記不清楚云云，應屬中肯之陳述，亦難據此認定被
    告所言不實。
參、被告溢領存款取得二十萬元部分：
一、訊據被告固坦承於八十一年十二月十一日委由譚顯園以自訴人預先簽名之空白取
    款條向台北市銀行領款八十一萬零六百五十元，而溢領二十萬元之情，惟堅決否
    認有何侵占、詐欺及行使偽造私文書等犯行，辯稱：譚顯園所多領之二十萬元，
    係由我代自訴人支付美容院之保證金等語。經查：
(一)自訴人因演藝工作行程不定，無法經常在公司處理業務，乃將設於台北市銀行仁
    愛分行存摺交與公司會計譚顯園保管，並預先簽署空白取款條數紙留予譚顯園保
    管，以應公司支薪及其他業務需要，經自訴人陳明，復為證人譚顯園所證實。八
    十一年十二月十一日譚顯園以自訴人預先簽名之空白取款條向台北市銀行領款八
    十一萬零六百五十元，業據被告供承在卷，並經證人譚顯園證述無訛，並有該取
    款條一紙附卷足憑（附原審卷證物袋內），而該次提款，原只應提款六十一萬零
    六百五十元，溢領二十萬元，由譚顯園交付被告，亦為被告所供認，參諸譚顯園
    於八十一年十二月十一日所製作日報表顯示，自訴人實際應支出之金額有兩筆，
    其一為５１０６５０元，即匯美國銀行美金２００００元，手續費４５０元，其
    一為１０００００元，即轉金音符零用金，合計為六十一萬零六百五十元，另依
    八十一年十二月十二日日報表記載：２０００００元（周董取），有上開日報表
    附卷可按（附原審證物袋內），此部份被告自白與事實相符，應可認定。
(二)被告於八十一年十二月十一日委由證人譚顯園提款時固溢領二十萬元，然觀諸會
    計譚顯園八十一年十二月十二日製作之日報表已記載：２０００００元（周董取
    ），倘被告確有詐欺或侵占之不法意圖，證人譚顯園豈會將該溢領之二十萬元已
    為被告領取之情記載於日報表之上，而自曝犯行，此誠如前所述，被告與自訴人
    間彼此資金互通有無，並俟日後結算，則被告如何使用該二十萬元即非所問，難
    認被告主觀上有不法所有之侵占意圖。
(三)自訴人於本院調查中陳稱：提款單伊有簽名，台北市銀行的印鑑交給被告保管，
    被告亦供認該銀行印鑑章放置於保險箱，委由伊保管，業如前述，再經檢視領款
    八十一萬零六百五十元取款條上所蓋橢圓形印鑑章與被告乙○○簽訂買賣合約所
    蓋印章相同，是自訴人指訴該台北市銀行橢圓形印鑑章交由被告保管，取款條之
    印章係由被告以其保管之橢圓形印鑑章盜用，應屬可信。參諸八十一年十二月十
    一日以自訴人預先簽名之空白取款條向台北市銀行領款八十一萬零六百五十元，
    而上開譚顯園於八十一年十二月十一日、八十一年十二月十二日所製作日報表顯
    示，自訴人實際應支出之金額合計為六十一萬零六百五十元，而被告取得二十萬
    元供己使用，並留待日後結算，而自訴人長期以來對此部分毫無爭議，嗣於近二
    年後始提起本件自訴，有違常情，此應純係民事糾紛，亦難認已逾越自訴人之授
    權。
肆、被告盜領二筆銀行存款一百二十萬元及一百三十五萬元部分：
一、訊據被告固坦承有從自訴人銀行存款領取一百二十萬元及一百三十五萬元之情，
    惟堅決否認有何侵占、詐欺及行使偽造私文書等犯行，辯稱：自訴人自己曾與銀
    行約定如有領款，單筆超過一百萬元時，尚須以電話知會自訴人，始得准予提領
    ，該二筆金額之提領均係經自訴人同意，我投資大連公司美鈔十萬元，後來退股
    ，將該十萬美元退股金轉匯至香港群脈公司，由自訴人領走，有匯款單可證，自
    訴人同意以二百五十五萬元與十萬美元相互抵銷，用以償還被告大連股金美金十
    萬元等語。經查：
(一)被告坦承確有自自訴人銀行存款領取一百二十萬元及一百三十五萬元之事實，而
    自訴人設於台北市銀行仁愛分行存款戶帳號：00000000000─８號，
    於八十一年十二月十四日及同年月二十一日以取款條提領一百二十萬元及一百三
    十五萬元，有取款條影本各一紙及該帳戶八十一年十二月份往來明細表一紙可據
    ，復有該行八十九年十二月十八日北銀仁發字第８９６０２５３５００號函足按
    （附原審卷證物袋內、本院上更(二)卷第一卷第二三六、二四一、二四三、二四四
    頁）。
(二)被告於八十一年十二月十四、同月二十一日分別委由證人譚顯園提領一百二十萬
    元、一百三十五萬元，然觀諸會計譚顯園八十一年十二月二十一日製作之日報表
    已記載：「─２、５５０、０００元（匯大連入股金）」（附原審卷證物袋內）
    ，倘被告確有詐欺或侵占之不法意圖，證人譚顯園豈會將該二百五十五萬元已為
    被告領取之情記載於日報表之上，並載明提領之目的，至於被告有無代自訴人支
    付大連甄妮日化公司股金美金十萬元，縱被告與自訴人嗣後會算時就被告有無代
    墊大連甄妮日化公司之股金有所爭執或認知有所差距，亦純屬雙方民事之糾葛，
    難認被告主觀上有不法所有之侵占、詐欺意圖。再者，如前所述，自訴人一百萬
    元以上存款之提領既須由銀行照會自訴人，自訴人每日亦均會看到會計譚顯園所
    製作之收支日報表，自訴人均能掌握其資金之流向，則衡諸常情，被告倘有侵占
    、詐欺自訴人二百五十五萬元，衡以當時之社會經濟狀況，侵占、詐欺之金額已
    非屬少數，衡情自訴人豈會遲至八十三年二月間，即事隔近二年後始提起本件自
    訴，亦違常情，難認被告有何侵占、詐欺及行使偽造私文書之故意。
伍、被告侵占字畫部分：
一、自訴人認被告涉有上開侵占犯行，無非以所提字畫明細表兩紙（見本院上更(二)卷
    第一卷第一七五、一七六頁）為據。訊之被告雖坦承自訴人委託賣屋時，屋內有
    字畫，將屋內物品遷移，是伊指揮兩家公司的職員去搬家的，惟堅詞否認有侵占
    附表所示字畫之犯行，辯稱：無法確定屋內究有何字畫，將出售房屋內的物品搬
    走是自訴人戊○○授意的，同意我們去搬的。搬家的人有我高仕公司林世傑、楊
    自修，與自訴人的秘書、金音符公司的員工搬的，自訴人的秘書陳麗文有簽收。
    搬遷的物品，有搬到敦化南路金音符公司的辦公室，有搬床及梳妝台及私人用品
    及字畫全部都搬到敦化南路金音符公司的辦公室。比較大的物品搬到我淡水高仕
    公司的倉庫，裡面的物品，是還沒有賣之前就搬的等語。
二、惟查：自訴人於本院更二審調查中供承事先可以把字畫遷走，天廈房屋搬遷時，
    陳麗文確有簽收被告交付之字畫，因陳麗文沒有看裡面的東西就簽收，所簽收之
    字畫與原置於天廈房屋內之字畫有異，故不予承認等語，核與被告於本院更二審
    調查中供陳八十一年一月或二月間，有會同整理，整理七大箱，我沒有詳細看過
    ，因當時我們感情破裂，我要我的楊秘書與自訴人的陳麗文秘書整理的七大箱，
    也有明細。由我的秘書交給自訴人的秘書，再由她的秘書交給自訴人的姐姐等詞
    之主要情節相符，可見被告確有將天廈房屋內之字畫整理交陳麗文簽收，自訴人
    係因陳麗文沒有看裡面的東西就簽收，所簽收之字畫與原置於天廈房屋內之字畫
    有異，故不予承認。惟自訴人指訴被告侵占如附表所示之字畫，僅有名稱，而無
    實物，該字畫究係何人所繪、規格尺寸及品質如何，均付諸闕如，且陳麗文秘書
    所簽收之字畫與原置於天廈房屋內之字畫究有何種差異，亦未釋明並舉出鑑認之
    方法，而依所提字畫明細表兩紙所列之字畫，其中並標有「乙○○寄存」字樣，
    自訴人所指訴被侵占之字畫復未查獲扣案，亦無其他任何積極證據足以證明被告
    確有侵占如附表所示字畫之犯行，自訴人既供承陳麗文確有簽收被告交付之字畫
    ，僅因字畫真假之爭，核屬被告是否依債之本旨給付之民事糾葛，此部份尚不能
    證明被告犯罪。
陸、被告侵占廣告費五萬元、仲介費二十五萬元部分：
一、自訴人認被告涉有上開侵占犯行，無非以被告於原審法院雖提出多紙登報費及派
    報費收據，聲稱銷售房屋廣告費五萬元，惟僅少數幾筆登報費與本案房屋頂讓或
    出租有關，其餘「徵女傭」或無標示內容的收據，核與本案無關。被告冀以期日
    相近之廣告費收據充數朦混，另有所謂派報費收據三萬五千元，顯然不合常情，
    蓋一般人有意出售或出租房屋，通常係刊登分類廣告，如何會大費周章，不計成
    本地印製廣告夾報派送？足見被告提示之上揭廣告費五萬元證物，均非實在；另
    被告一再堅稱支付二十五萬元予「巨東房屋仲介公司」，惟本案房屋買賣之仲介
    人係「家華房屋公司」，且係由買受人甲○○支付仲介費五十萬元予該公司，業
    經家華房屋公司丙○○於原審到庭證稱無誤（見原審卷第九十四、九十五頁），
    則出賣人何須支付二十五萬元予巨東公司？被告迄仍未提示任何巨東公司開立之
    發票或收據，僅憑與巨東公司毫無關係之丙○○猜測之言，如何取信於人為其論
    據。
二、訊之被告堅詞否認有上開侵占犯行，辯稱系爭房地原係巨東仲介公司之案子，嗣
    由家華仲介公司承接促成，依二家公司協議，仲介報酬由家華仲介公司收取買方
    的五十萬元，賣方之仲介費則付給巨東仲介公司二十五萬元，五萬元廣告費係房
    屋成交前招租費用，亦有支出等語。惟委託房屋仲介公司銷售房屋，如仲介完成
    ，買賣雙方均按成交金額一定比例支付仲介報酬，為仲介房地買賣之成規，本件
    系爭房地原係巨東仲介公司之案子，嗣由家華仲介公司甲○○承接促成，買方支
    付五十萬元仲介報酬予家華仲介公司，賣方支付二十五萬元由巨東仲介公司收取
    ，業據證人即家華仲介公司甲○○於原審調查中證實（見原審卷第九十四頁反面
    、第九十五頁），而所支出五萬元廣告費並有被告所提出之報社及派報收據為據
    （見原審卷第一五二頁至第一五八頁），堪認為真。況依自訴人指訴之事實，應
    係仲介費二十五萬元及五萬元廣告費是否確有支付之必要暨應扣除金額多少，牽
    涉雙方會算及金額是否正確之問題，尚難認被告受委任出售系爭房地，主張仲介
    費二十五萬元及五萬元廣告費自房地價款中扣除，自訴人認為不當，即認被告涉
    有侵占犯行，此部份純係民事糾葛，亦屬不能證明犯罪。
柒、被告侵占廣告酬金一百萬元部分：
一、自訴人認被告涉犯上開侵占罪嫌，無非以：自訴人與被告間並未有任何經紀合約
    存在，高仕公司充其量僅為自訴人之代理人，契約之權利義務及效力仍歸屬於自
    訴人，就萬國證券投資信託股份有限公司廣告拍攝事宜，俱係自訴人親自與該公
    司洽商議定，自訴人為該契約之當事人，被告應將代收之廣告酬金一百萬元交付
    於自訴人，詎被告代理自訴人收取廣告費後，遲不交付該一百萬元酬金，反將款
    項不法占為己用為其論據。被告雖坦承代收一百萬元廣告酬金即二張五十萬元支
    票之情，惟堅決否認有何侵占犯行，辯稱：簽訂拍片的合約，是高仕公司推薦的
    ，要自訴人去萬國拍的，伊為自訴人之經紀人，在七十九年六月一日有簽訂委託
    書，要經過自訴人同意，伊有經過自訴人的同意，伊有代收一百萬元廣告酬金之
    權利，且有權扣除佣金及必要費用，自訴人口頭承諾要給經紀人百分之二十酬金
    ，其他的費用由經紀人負擔。伊有付五十萬元給自訴人，另代墊金芭莉銀樓貨款
    四十萬元，建國塑膠工業股份有限公司開模製作模具貨款二十萬元及美髮店定金
    二十萬元，已超過自訴人應收廣告酬金之數額等語。經查：
(一)被告與自訴人演藝事項間之法律關係：
１、自訴人主張：自訴人與被告間並未有任何經紀合約存在，觀諸該所謂委託書之文
    義，略謂：「茲全權委託高仕電影股份有限公司負責人乙○○處理本人一切海內
    外演藝事項，『各項細節須由本人協商同意』。」，該委託書並無諸如「乙○○
    得代戊○○收受酬勞」、「合約存續期間」或「乙○○之報酬應以百分之幾計算
    」等文句甚明；且雙方如欲建立經紀關係，以雙方社會閱歷之豐，勢會於合約上
    詳細約明雙方權利義務歸屬等，殊無可能徒憑該委託書上寥寥數語，即成立如此
    重要之法律關係。該委託書所載充其量僅係表明自訴人之演藝事宜可由被告代為
    接洽，轉知自訴人，再由自訴人與對方逕行磋商詳情而已，要不及於經紀合約之
    成立，高仕公司充其量僅為自訴人之代理人，契約之權利義務及效力仍歸屬於自
    訴人。
２、被告辯稱：七十九年六月一日自訴人就演藝事項與被告簽訂委託書，載明全權委
    託高仕電影股份有限公司負責人乙○○處理自訴人一切海內外演藝事項，僅各項
    細節須由本人協商同意，其係自訴人國內外演藝事業之經紀人，並提出委託書為
    證（見原審卷第四十九頁）。
３、按解釋當事人之契約，應於文義上及論理上詳為推求，不得拘泥字面，致失當時
    立約之真意。而其真意何在，應以過去事實及其他一切證據資料為斷定之標準，
    不能拘泥文字，致失真意（最高法院十九年度上字第五八號及同年度上字第四五
    三號判例參照）。查自訴人於七十九年六月一日就演藝事項與被告簽訂委託書，
    載明全權委託高仕電影股份有限公司負責人乙○○處理自訴人一切海內外演藝事
    項，有該自訴人不否認其真正之委託書附卷足憑，復參諸卷附由譚顯園製作之「
    乙○○與甄妮帳目明細」載有：「１９９０年１０月１９日，新加坡義演，ＵＳ
    （美金）２９０００」、「１９９０年１２月２０日，阿嬰廣告費扣除１００之
    後，ＮＴ（新台幣）２０００００」及「１９９１年１月２７日，買阿嬰主題曲
    ，ＮＴ（新台幣）２５００００」等演藝事項帳目，且八十一年十一月二十四日
    由高仕電影股份有限公司負責人乙○○與萬國證券投資信託股份有限公司簽訂廣
    告拍攝合約，有「乙○○與甄妮帳目明細」及廣告拍攝合約在卷可據（附原審卷
    證物袋內、本院上更(二)卷第一卷第一六五至一六九頁），足見高仕電影股份有限
    公司負責人乙○○係以自己之名義為自訴人計算，為演藝事項之接洽交易，非僅
    一般之代理或居間性質，其係自訴人國內外演藝事業之經紀人，至為明顯，雖七
    十九年六月一日自訴人就演藝事項與被告所簽訂委託書中亦載有『各項細節須由
    本人（即自訴人）協商同意』等語，考其約定，無非係對被告經紀行為附加條件
    之限制，而該委託書並無諸如「乙○○得代戊○○收受酬勞」、「合約存續期間
    」或「乙○○之報酬應以百分之幾計算」等約定，自可依該法律關係之性質或演
    藝事項之慣例定之，尚難據此否認被告非自訴人之經紀人關係。是自訴人主張：
    自訴人與被告間並未有任何經紀合約存在，該委託書所載充其量僅係表明自訴人
    之演藝事宜可由被告代為接洽，轉知自訴人，再由自訴人與對方逕行磋商詳情而
    已，被告充其量僅為自訴人之代理人云云，尚非可採。
(二)雙方就萬國證券投資信託股份有限公司廣告拍攝事項之處理準據：
１、八十一年十一月二十四日由高仕電影股份有限公司負責人乙○○與萬國證券投資
    信託股份有限公司簽訂廣告拍攝合約，可見與萬國證券投資信託股份有限公司簽
    訂廣告拍攝合約者，為高仕電影股份有限公司負責人乙○○，非自訴人本人，雖
    該合約同意書揭載：「茲因萬國證券投資信託股份有限公司（以下簡稱甲方）聘
    請高仕電影股份有限公司『甄妮小姐』（以下簡稱乙方）為甲方基金銷售拍攝廣
    告影片．．．」等語（附原審卷證物袋內），惟此乃由第三人給付契約性質，該
    契約縱由第三人參與洽商議定，亦不得據此認該第三人（即自訴人）為契約之當
    事人，再觀諸被告係自訴人國內外演藝事業之經紀人，已如前述，其以高仕電影
    股份有限公司負責人名義與萬國證券投資信託股份有限公司簽訂廣告拍攝合約，
    洵屬正當，是自訴人主張：就萬國證券投資信託股份有限公司廣告拍攝事宜，俱
    係自訴人親自與該公司洽商議定，自訴人為該契約之當事人，應非的論。
２、廣告酬金一百萬元之計算給付問題：被告係自訴人國內外演藝事業之經紀人，已
    如前述，則其收受廣告酬金一百萬元，依行紀之法律關係，可經計算後始將餘額
    移轉給付自訴人，此與委任關係，依民法第五百四十一條第一項規定：「受任人
    因處理委任事務，所收取之金錢、物品及孳息，應交付於委任人。」之情形有別
    ，準此，被告縱收受該廣告酬金一百萬元而遲不交付自訴人，亦非持有自訴人之
    物，核與刑法侵占罪之構成要件有間，自難以侵占罪責相繩。
３、至於被告坦承代收一百萬元廣告酬金即二張五十萬元支票，惟辯稱：自訴人口頭
    承諾要給經紀人百分之二十酬金，其他的費用由經紀人負擔。伊有付五十萬元給
    自訴人，另代墊金芭莉銀樓貨款四十萬元，建國塑膠工業股份有限公司開模製作
    模具貨款二十萬元及美髮店定金二十萬元，已超過自訴人應收廣告酬金之數額等
    語；而自訴人主張：金芭莉銀樓貨款四十萬元已由自訴人於太陽城作秀之酬勞
    撥款，並以進貨之甄寶貝公司名義付款結清，此有被告之會計譚顯園製作之日報
    表可稽（見原審卷第二六三頁）；建國塑膠工業股份有限公司開模製作模具貨
    款自訴人亦已支付，與本案毫不相涉；自訴人因業務需要，委託建國塑膠工業股
    份有限公司開模製作模具，而自訴人始終係親自與該公司議價、商談，此有該公
    司之估價單可稽（見原審卷第二六四、二六五頁），至其所需之模具費訂金一十
    四萬一千七百五十元，則係於八十二年一月六日由自訴人所有之家平製作園地有
    限公司帳戶，提領二十萬元存入金音符唱片公司，復以金音符公司名義支付，提
    出銀行存摺及被告之會計譚顯園製作之日報表為憑（見原審卷第二六七、二六八
    頁），足見被告所稱以廣告收入一百萬元支付，顯然不實等語，均屬民事糾葛，
    應循民事訴訟途徑解決，併予敘明。
捌、有關美金二十萬元匯款部分：
    自訴人認被告侵占美金二十萬元，無非以被告所提「乙○○與甄妮帳目明細」（
    見原審卷第六十五頁）列有「九二年六月匯錢１０萬美金去大連，周代墊」、「
    九二年九月二十一日匯美國１０萬，周代墊」為其論據。查上開被告所提「乙○○與甄妮帳目明細」，與自訴人所提由自訴人彙整之「乙○○與甄妮帳目明細」
    （見本院上更(二)卷第一卷第一六九頁）比對，被告所提「乙○○與甄妮帳目明細
    」係由自訴人製作傳真之帳目明細表中剪貼影印而成，原記載內容為「九二年六
    月匯錢１０萬美金去大連，周代墊ＮＴ＄４２５５２５」、「九二年九月二十一
    日匯美國１０萬，周代墊ＮＴ＄４１７７２７」，並非匯款１０萬美金二筆由被
    告代墊，據此尚不足以證明被告侵占美金二十萬元匯款，且自訴代理人於本院更
    二審審理中確切陳稱：並非被告有侵占美金二十萬元匯款，僅係供本件被告上開
    犯行之證據說明，且查其中十萬美金匯款一筆，亦涉詐領前開一百二十萬元及一
    百三十五萬元爭議等語，此外，尚無其他積極證據足以證明自訴人指訴之侵占二
    十萬元美金匯款，此部份不能證明被告涉有自訴人指訴之侵占犯行；另關於美金
    三十一萬元匯款部分，原審同案被告譚顯園於原審審理時供陳：「我有一次匯大
    筆金額，錢是我自甄妮帳戶領出的，甄妮也有從銀行貸款叫我匯到美國．．．」
    （見原審卷第一八八頁），足見該筆款項確係自訴人以銀行存款及以房屋設定抵
    押權向銀行貸款所得，指示譚顯園匯款，與此美金二十萬元匯款洵無相涉，併予
    敘明。
玖、綜上所述，自訴人自訴被告有丙、壹、一、二、所載之侵占、詐欺及行使偽造私
    文書部分，因自訴人與被告之關係原屬親密，且資金往來又至為頻繁，迄今雙方
    猶未能充分釐清雙方之資金流向及其確切來源，自訴人亦未能配合會計師所為之
    會帳程序，藉以充分勾稽雙方之資金流向及資金之確實來源，又自訴人及被告均
    片斷擷取對其各自有利之單據、帳目，是本件自訴人所自訴之此部分侵占、詐欺
    及行使偽造私文書犯行，均尚有合理之懷疑存在，難令本院產生被告必定有罪之
    確信，均不能證明被告之犯行，惟因自訴人認此部分與前開有罪部分具有裁判上
    一罪關係，爰不另為無罪諭知。
據上論斷，應依刑事訴訟法第三百六十九條第一項前段、第三百六十四條、第三百四
十三條、第二百九十九條第一項前段，刑法第二百十六條、第二百十一條、第二百二
十條第一項、第二百十條、第三百三十五條第一項、第三百三十九條第一項、第五十
五條、第七十四條第一款，罰金罰鍰提高標準條例第一條前段，判決如主文。
中　　　華　　　民　　　國　　九十三　　年　　 十一 　　月　　　三　　　日
                              臺灣高等法院刑事第二十四庭
                                  審判長法  官　陳  貽  男
                      　                法  官  陳  憲  裕
                                        法  官  徐  世  禎
右正本證明與原本無異。
如不服本判決，應於收受送達後十日內向本院提出上訴書狀，其未敘述上訴之理由者
並得於提起上訴後十日內向本院補提理由書（均須按他造當事人之人數附繕本）。
                                        書記官　陳  玲  憶
中　　　華　　　民　　　國　　九十三　　年　　 十一 　　月　　　三　　　日
附錄本判決論罪科刑法條：
中華民國刑法第二百一十六條
（行使偽造變造或登載不實之文書罪）
行使第二百十條至第二百十五條之文書者，依偽造、變造文書或登載不實事項或使登
載不實事項之規定處斷。
中華民國刑法第二百一十條
（偽造變造私文書罪）
偽造、變造私文書，足以生損害於公眾或他人者，處五年以下有期徒刑。
中華民國刑法第三百三十五條第一項
（普通侵占罪）
意圖為自己或第三人不法之所有，而侵占自己持有他人之物者，處五年以下有期徒刑
、拘役或科或併科一千元以下罰金。
附表：（自訴人指訴遺失物品明細表）
  ┌──┬────────┬─────┬────────────────┐
  │編號│  遺失物品名稱  │  著作人  │  備                        註  │
  ├──┼────────┼─────┼────────────────┤
  │ (一) │秋色秋香圖      │  齊白石  │                                │
  ├──┼────────┼─────┼────────────────┤
  │ (二) │扇面圖          │  齊白石  │                                │
  ├──┼────────┼─────┼────────────────┤
  │ (三) │山茶雪上紅圖    │  齊白石  │                                │
  ├──┼────────┼─────┼────────────────┤
  │ (四) │墨            │  張大千  │                                │
  ├──┼────────┼─────┼────────────────┤
  │ (五) │唐人衣飾圖      │  張大千  │                                │
  ├──┼────────┼─────┼────────────────┤
  │ (六) │仕女圖          │  張大千  │                                │
  ├──┼────────┼─────┼────────────────┤
  │ (七) │兔圖            │  楊善琛  │                                │
  ├──┼────────┼─────┼────────────────┤
  │ (八) │麻雀圖          │  高奇峰  │                                │
  ├──┼────────┼─────┼────────────────┤
  │ (九) │墨竹            │          │                                │
  ├──┼────────┼─────┼────────────────┤
  │ (十) │手卷            │  明人    │蘇富比拍賣場購得                │
  ├──┼────────┼─────┼────────────────┤
  │ (十一) │大陸畫軸七幅    │          │                                │
  ├──┼────────┼─────┼────────────────┤
  │ (十二) │雙虎圖          │  王愚    │                                │
  ├──┼────────┼─────┼────────────────┤
  │ (十三) │中東寶石壁畫    │          │                                │
  ├──┼────────┼─────┼────────────────┤
  │ (十四) │畫冊一本        │  曾熙    │蘇富比拍賣場購得                │
  ├──┼────────┼─────┼────────────────┤
  │ (十五) │地毯            │          │中國製造，重四百磅。            │
  └──┴────────┴─────┴────────────────┘
